ACORDAO-COMPLETO-2517905

ACÓRDÃO 190/2022 ATA 3/2022 - PLENÁRIO

VISTOS, relatados e discutidos estes autos de pedidos de reexame interpostos por pedidos de reexame interpostos por Jorge Tadeu Jatobá Correia, Rogério Papalardo Arantes, Luiz Célio Pereira de Azevedo e José Maria Martins de Sá, em face do Acórdão 2427/2020-TCU-Plenário;
ACORDAM os ministros do Tribunal de Contas da União, reunidos em sessão do Plenário, diante das razões expostas pelo relator, em:
9.1. conhecer dos pedidos de reexame, com fundamento nos arts. 32, 33 e 48 da Lei 8.443/1992, para, no mérito, negar-lhes provimento;
9.2. dar ciência desta deliberação aos recorrentes.

Pedido de reexame interposto por gestores do Incra/GO contra decisão que lhes aplicou multa e os inabilitou para o exercício de cargo em comissão ou função de confiança, em virtude de irregularidades no programa de reforma agrária no Estado.

Superintendência Regional do Incra no Estado de Goiás.

3. Recorrentes: Jorge Tadeu Jatobá Correia (XXX.452.064-XX); Rogério Papalardo Arantes (XXX.431.531-XX); Jose Maria Martins de Sá (XXX.501.451-XX); Luiz Célio Pereira de Azevedo (XXX.887.081-XX).

13.1. Ministros presentes: Bruno Dantas (na Presidência), Benjamin Zymler, Augusto Nardes, Jorge Oliveira, Walton Alencar Rodrigues e Vital do Rêgo (Relator).
13.2. Ministro-Substituto convocado: Augusto Sherman Cavalcanti.
13.3. Ministro-Substituto presente: Marcos Bemquerer Costa.

ACORDAO-COMPLETO-2530435

Acórdão 835/2022 - Plenário

VITAL DO RÊGO

Ministro-Substituto Augusto Sherman Cavalcanti.

Adoto como parte do relatório a instrução elaborada no âmbito da Secretaria de Recursos (peça 132) , a seguir transcrita, que contou com a anuência do corpo diretivo daquela unidade (peças 133 e 134) : 
INTRODUÇÃO
	Trata-se de pedidos de reexame (peças 97 e 100) interpostos pelos srs.  Jorge Tadeu Jatobá Correia, Rogério Papalardo Arantes, Luiz Célio Pereira de Azevedo e José Maria Martins de Sá          contra o Acórdão 2427/2020-TCU-Plenário (peça 78) .   
2.	Eis o teor da deliberação recorrida, no essencial:   
ACORDAM os Ministros do Tribunal de Contas da União, reunidos em sessão Plenária, ante as razões expostas pelo Relator, em:
9.1. acolher parcialmente as razões de justificativa apresentadas pelo Sr. Henrique Seleme Lauar (CPF XXX.796.211-XX) ;
9.2. rejeitar, parcialmente, as razões de justificativa apresentadas pelo Sr. José Maria Martins de Sá (CPF XXX.501.451-XX) ; 
9.3. rejeitar as razões de justificativa apresentadas pelos Srs. Rogério Papalardo Arantes (CPF XXX.431.531-XX) , Jorge Tadeu Jatobá Correia (CPF XXX.452.064-XX) e Luiz Célio Pereira de Azevedo (CPF XXX.887.081-XX) ;
9.4. aplicar aos responsáveis a seguir indicados, com fundamento nos arts. 1º, incisos II e IX, e 43, inciso II e parágrafo único, da Lei 8.443/1992, a multa prevista no art. 58, inciso II, da referida Lei, individualmente, nos valores correspondentes, com a fixação do prazo de quinze dias, a contar das notificações, para que comprovem, perante este Tribunal (art. 214, inciso III, alínea "a", do Regimento Interno) , o recolhimento das quantias aos cofres do Tesouro Nacional, atualizadas monetariamente desde a data deste acórdão até a dos efetivos recolhimentos, se forem pagas após o vencimento, na forma da legislação em vigor:
	Responsável
	Valor da multa (R$) 

	Rogério Papalardo Arantes (CPF XXX.431.531-XX) 
	40.000,00

	Jorge Tadeu Jatobá Correia (CPF XXX.452.064-XX) 
	30.000,00

	Luiz Célio Pereira de Azevedo (CPF XXX.887.081-XX) 
	25.000,00

	José Maria Martins de Sá (CPF XXX.501.451-XX) 
	15.000,00

9.5. determinar o desconto integral ou parcelado das dívidas na remuneração dos servidores responsáveis, listados no subitem precedente, com fundamento no art. 28, inciso I, da Lei 8.443/1992, caso expirado o prazo fixado no subitem precedente sem o recolhimento das dívidas, e observado o disposto no art. 46 da Lei 8.112/1990;
9.6. autorizar, desde logo, nos termos do art. 28, inciso II, da Lei 8.443/1992, a cobrança judicial das dívidas, caso não atendidas as notificações e não seja possível o desconto determinado;
9.7. considerar graves as infrações cometidas pelos responsáveis Rogério Papalardo Arantes (CPF XXX.431.531-XX) , Jorge Tadeu Jatobá Correia (CPF XXX.452.064-XX) e Luiz Célio Pereira de Azevedo (CPF XXX.887.081-XX) ;
9.8. inabilitar os responsáveis referidos no subitem 9.7, retro, para o exercício de cargo em comissão ou função de confiança no âmbito da Administração Pública Federal pelo período indicado na tabela a seguir, nos termos do art. 60 da Lei 8.443/1992 c/c o art. 270 do Regimento Interno/TCU:
	Responsável
	Período

	Rogério Papalardo Arantes (CPF XXX.431.531-XX) 
	6 anos

	Jorge Tadeu Jatobá Correia (CPF XXX.452.064-XX) 
	5 anos e seis meses

	Luiz Célio Pereira de Azevedo (CPF XXX.887.081-XX) 
	5 anos

 (grifado) 
HISTÓRICO 
3.	Trata-se de auditoria realizada na Superintendência Regional do Incra no Estado de Goiás (SR04) , sob a forma de Fiscalização de Orientação Centralizada (FOC) , com o objetivo de verificar a aderência à legislação específica dos procedimentos de seleção e manutenção da Relação de Beneficiários (RB) do Programa Nacional de Reforma Agrária (PNRA) . 
4.	Essa fiscalização foi autorizada pelo Acórdão 2028/2015-TCU-Plenário, de 12/8/2015 (TC Processo 007.723/2015-6) , e faz parte do conjunto de sete auditorias executadas, sob a orientação da SecexAmbiental, pelas seguintes Secretarias: Secex/AP (TC-Processo 023.998/2015-6) , Secex/GO (TC-Processo 023.920/2015-7) , Secex/MS (TC-Processo 024.602/2015-9) , Secex/RO (TC-Processo 024.400/2015-7) , Secex/RR (TC-Processo 020.170/2015-7) , Secex/SP (TC-Processo 020.166/2015-0) e Secex/TO (TC-Processo 023.970/2015-4) . 
5. 	No caso destes autos, os trabalhos de execução foram realizados na Superintendência do Incra/GO e nos seguintes projetos de assentamentos (PAs) : Padre Ilgo, no município de Caiapônia, criado em 19/8/2010; Maria Cícera das Neves, no município de Vila Propício, criado em 23/10/2009; Canudos, no município de Palmeiras de Goiás, criado em 17/3/2000; e Jenipapo, no município de Acreúna, criado em 22/2/2001.
6.	Foram detectadas na referida fiscalização as irregularidades indicadas no Relatório de Auditoria de 14/3/2016 (peça 29) .  
7.	Na instrução da então Secretaria de Controle Externo em Goiás, de 23/11/2016 (peça 42) , foi proposta a audiência dos recorrentes nos seguintes termos: 
15.1.1.	Sr. Rogério Papalardo Arantes, CPF XXX.431.531-XX, superintendente da SR04/Incra ao tempo da implantação dos Projetos de Assentamento GO0406000 - PA Padre Ilgo e GO0385000 - PA Maria Cícera das Neves e antecessor do superintendente da SR04/Incra ao tempo da auditoria:
a) processo de inscrição direcionado a famílias indicadas por movimentos sociais e/ou associações, contrariando o art. 37, caput, da Constituição Federal/1988 c/c art. 10 da Portaria MDA 6/2010 (Princípio da impessoalidade) , com consequente lesão aos direitos de candidatos a lotes no PNRA, derivado da atuação de atores alheios aos quadros de servidores da Autarquia, os quais influenciam de maneira irregular o processo de seleção de beneficiários da reforma agrária, determinando os candidatos a serem contemplados no programa e excluindo arbitrariamente outros candidatos sem o cumprimento do devido processo legal, do contraditório e da ampla defesa;
b) descumprimento à determinação expedida por meio do item 2.8 do Acórdão 753/2008-TCU-Plenário, tendo em vista a não publicação da ordem de classificação de inscritos quando da divulgação do resultado do processo seletivo no sítio eletrônico do Incra, conforme a preferência definida pelo art. 19 da Lei 8.629/1993;
c) ausência de ampla divulgação da abertura do processo de seleção de candidatos ao Programa de Reforma Agrária, contrariando o disposto no art. 37, caput, da CF c/c art. 2º, § único, inciso V, da Lei 9.784/1999, bem como o art. 10 da Portaria MDA 6/2013 e o art. 5º, inciso III, do Decreto 4.520/2002 (Princípio da publicidade) ;
d) existência de beneficiários contemplados na RB que não atendem aos requisitos do Programa de Reforma Agrária, conforme evidenciado em cruzamento de dados realizado por este Tribunal, em ofensa ao disposto nos arts. 17, IV, e 20 da Lei 8.629/1993, art. 25, caput e §3º, da Lei 4.504/1964 e art. 64 do Decreto 59.428/66;
e) adoção de procedimentos de classificação que não garantem o cumprimento dos critérios de priorização previstos no art. 19 da Lei 8.629/1993 e no art. 25 da Lei 4.504/1964 c/c art. 65 do Decreto 59.428/1966;
f) ausência da adequada supervisão periódica acerca da utilização dos lotes dos projetos de assentamento sob a jurisdição da SR04, quanto ao desenvolvimento de atividades agropecuárias, de forma a assegurar o cumprimento dos arts. 21 e 22 da Lei 8.629/1993, assim como o cumprimento da função social da terra, nos termos do art. 2º, caput e §§ 1º e 2º, da Lei 4.504/1964 c/c arts. 6º e 9º da Lei 8.629/1993;
g) deficiência na identificação de situações irregulares em projetos de assentamento, uma vez que inexiste supervisão ocupacional de iniciativa própria da Superintendência Regional do Incra, em afronta ao disposto na IN Incra 71/2012, como também na Lei 4.504/1964, art. 25, e na Lei 8.629/1993, art. 20;
h) descumprimento dos procedimentos previstos na Instrução Normativa - Incra 71/2012 ou 47/2008, nos casos de constatação de irregularidades nos projetos de assentamento de reforma agrária;
i) permissão da alteração indevida das capacidades (número de lotes e suas áreas) dos projetos de assentamento, na fase de cadastro, seleção e homologação, sem adequada motivação e em divergência ao definido em documentos técnicos, em ofensa aos princípios da razoabilidade, da proporcionalidade e do interesse público, preconizados no caput do art. 2º da Lei 9.784/1999 e em desrespeito ao disposto no inciso VII do art. 50 da Lei 9.784/1999.
15.1.2.	Sr. Jorge Tadeu Jatobá Correia, CPF XXX.452.064-XX, superintendente da SR04/Incra ao tempo da auditoria:
a) descumprimento à determinação expedida por meio do item 2.8 do Acórdão 753/2008-TCU-Plenário, tendo em vista a não publicação da ordem de classificação de inscritos quando da divulgação do resultado do processo seletivo no sítio eletrônico do Incra, conforme a preferência definida pelo art. 19 da Lei 8.629/1993;
b) existência de beneficiários contemplados na RB que não atendem aos requisitos do Programa de Reforma Agrária, conforme evidenciado em cruzamento de dados realizado por este Tribunal, em ofensa ao disposto nos arts. 17, IV, e 20 da Lei 8.629/1993, art. 25, caput e §3º, da Lei 4.504/1964 e art. 64 do Decreto 59.428/66;
c) ausência da adequada supervisão periódica acerca da utilização dos lotes dos projetos de assentamento sob a jurisdição da SR04, quanto ao desenvolvimento de atividades agropecuárias, de forma a assegurar o cumprimento dos arts. 21 e 22 da Lei 8.629/1993, assim como o cumprimento da função social da terra, nos termos do art. 2º, caput e §§ 1º e 2º, da Lei 4.504/1964 c/c arts. 6º e 9º da Lei 8.629/1993;
d) deficiência na identificação de situações irregulares em projetos de assentamento, uma vez que inexiste supervisão ocupacional de iniciativa própria da Superintendência Regional do Incra, em afronta ao disposto na IN Incra 71/2012, como também na Lei 4.504/1964, art. 25, e na Lei 8.629/1993, art. 20;
e) descumprimento dos procedimentos previstos na Instrução Normativa - Incra 71/2012 ou 47/2008, nos casos de constatação de irregularidades nos projetos de assentamento de reforma agrária;
15.1.3.	Sr. Luiz Célio Pereira de Azevedo, CPF XXX.887.081-XX, Chefe da Divisão de Obtenção da SR04/Incra ao tempo da implantação do PA GO0406000 - PA Padre Ilgo:
a) processo de inscrição direcionado a famílias indicadas por movimentos sociais e/ou associações, contrariando o art. 37, caput, da Constituição Federal/1988 c/c art. 10 da Portaria MDA 6/2010 (Princípio da impessoalidade) , com consequente lesão aos direitos de candidatos a lotes no PNRA, derivado da atuação de atores alheios aos quadros de servidores da Autarquia, os quais influenciam de maneira irregular o processo de seleção de beneficiários da reforma agrária, determinando os candidatos a serem contemplados no programa e excluindo arbitrariamente outros candidatos sem o cumprimento do devido processo legal, do contraditório e da ampla defesa;
b) ausência de ampla divulgação da abertura do processo de seleção de candidatos ao Programa de Reforma Agrária, contrariando o disposto no art. 37, caput, da CF c/c art. 2º, § único, inciso V, da Lei 9.784/1999, bem como o art. 10 da Portaria MDA 6/2013 e o art. 5º, inciso III, do Decreto 4.520/2002 (Princípio da publicidade) ;
c) adoção de procedimentos de classificação que não garantem o cumprimento dos critérios de priorização previstos no art. 19 da Lei 8.629/1993 e no art. 25 da Lei 4.504/1964 c/c art. 65 do Decreto 59.428/1966;
d) permissão da alteração indevida das capacidades (número de lotes e suas áreas) dos projetos de assentamento, na fase de cadastro, seleção e homologação, sem adequada motivação e em divergência ao definido em documentos técnicos, em ofensa aos princípios da razoabilidade, da proporcionalidade e do interesse público, preconizados no caput do art. 2º da Lei 9.784/1999 e em desrespeito ao disposto no inciso VII do art. 50 da Lei 9.784/1999;
 (...) 
15.1.5.	Sr. José Maria Martins de Sá, CPF XXX.501.451-XX, Chefe da Divisão de Obtenção da SR04/Incra ao tempo da implantação do PA GO0385000 - PA Maria Cícera das Neves:
a) processo de inscrição direcionado a famílias indicadas por movimentos sociais e/ou associações, contrariando o art. 37, caput, da Constituição Federal/1988 c/c art. 10 da Portaria MDA 6/2010 (Princípio da impessoalidade) , com consequente lesão aos direitos de candidatos a lotes no PNRA, derivado da atuação de atores alheios aos quadros de servidores da Autarquia, os quais influenciam de maneira irregular o processo de seleção de beneficiários da reforma agrária, determinando os candidatos a serem contemplados no programa e excluindo arbitrariamente outros candidatos sem o cumprimento do devido processo legal, do contraditório e da ampla defesa;
b) ausência de ampla divulgação da abertura do processo de seleção de candidatos ao Programa de Reforma Agrária, contrariando o disposto no art. 37, caput, da CF c/c art. 2º, § único, inciso V, da Lei 9.784/1999, bem como o art. 10 da Portaria MDA 6/2013 e o art. 5º, inciso III, do Decreto 4.520/2002 (Princípio da publicidade) ;
c) adoção de procedimentos de classificação que não garantem o cumprimento dos critérios de priorização previstos no art. 19 da Lei 8.629/1993 e no art. 25 da Lei 4.504/1964 c/c art. 65 do Decreto 59.428/1966;
d) permissão da alteração indevida das capacidades (número de lotes e suas áreas) dos projetos de assentamento, na fase de cadastro, seleção e homologação, sem adequada motivação e em divergência ao definido em documentos técnicos, em ofensa aos princípios da razoabilidade, da proporcionalidade e do interesse público, preconizados no caput do art. 2º da Lei 9.784/1999 e em desrespeito ao disposto no inciso VII do art. 50 da Lei 9.784/1999.
8.	Essas audiências foram autorizadas mediante despacho em 23/11/2016 (peça 43) e implementadas da seguinte forma: 
	Nome
	Ofício
	Aviso de Recebimento dos Correios
	Peças

	Rogério Papalardo Arantes
	1826/2016
	7/12/2016
	49 e 60

	Jorge Tadeu Jatobá Correia
	1827/2016
	7/12/2016
	50 e 56

	Luiz Célio Pereira de Azevedo
	1828/2016
	7/12/2016
	51 e 61

	José Maria Martins de Sá
	1830/2016
	8/12/2016
	53 e 59

9.	Os quatro recorrentes apresentaram suas razões de justificativa, as quais foram analisadas pela unidade técnica na instrução de 25/6/2017. Em sua proposta, a unidade instrutiva sugeriu a aplicação de multa aos recorrentes, com base no art. 58, inciso II, da Lei 8.443/1992 (peça 74) . 
10.	 Instado a se manifestar nos autos, o Ministério Público junto ao Tribunal de Contas da União, propôs (peça 77) : 
- acolher as justificativas apresentadas pelos Senhores Henrique Seleme Lauar e Jorge Tadeu Jatobá Correia; 
- rejeitar parcialmente as justificativas apresentadas pelos Senhores Rogério Papalardo Arantes, Luiz Célio Pereira de Azevedo e José Maria Martins de Sá;
- aplicar a multa do art. 58, inciso II, da Lei n.º 8.443/1992, individualmente, aos Senhores Rogério Papalardo Arantes, Luiz Célio Pereira de Azevedo e José Maria Martins de Sá, com a fixação do prazo de 15 (quinze) dias, contados da notificação, para que comprovem, perante o Tribunal, o recolhimento da dívida ao Tesouro Nacional, atualizada monetariamente na forma da legislação em vigor.
11.	Mediante o Acórdão 2427/2020-TCU-Plenário, o Tribunal aplicou multa individual aos quatro recorrentes e inabilitou os srs. Rogério Papalardo Arantes, Jorge Tadeu Jatobá Correia e Luiz Célio Pereira de Azevedo para o exercício de cargo em omissão ou função de confiança na Administração Pública Federal, nos termos transcritos no item 2, retro. 
12.	Irresignados, os recorrentes interpuseram estes pedidos de reexame contra a deliberação acima mencionada (item 1, retro) . 
EXAME DE ADMISSIBILIDADE 
13. Em consonância com as instruções anteriores desta unidade, reiteram-se os exames preliminares de admissibilidade (peças 105 e 106) , acolhidos por despacho do relator, Ministro Vital do Rêgo, que conheceu dos recursos, suspendendo-se os efeitos dos subitens 9.2, 9.3, 9.4, 9.5, 9.6, 9.7 e 9.8 do Acórdão 2427/2020-TCU-Plenário (peça 110) .     
EXAME TÉCNICO
14.Constituem objetos desta instrução verificar se:
	14.1. ocorreu a prescrição da pretensão punitiva fundada em decisão do Tribunal de Contas da União, sob os regimes do Código Civil e da Lei 9.873/1999 (preliminar) ; e
	14.2. há elementos nos autos para afastar as irregularidades indicadas no Relatório de Auditoria; e
	14.3. há base para afastar a culpabilidade dos recorrentes em relação aos fatos a eles imputados, com a consequente exclusão das punições aplicadas pelo acórdão recorrido. 
Delimitação da análise 
Das razões recursais
15. 	No item 45, adiante, constam as alegações apresentadas pelos recorrentes e a correspondente análise.  
PRELIMINAR
Da prescrição da pretensão punitiva fundada em decisão do Tribunal de Contas da União 
Análise:
16.	Por ser matéria de ordem pública, constitui objeto desta instrução verificar se ocorreu a prescrição da pretensão punitiva fundada em decisão do TCU, a despeito de não ter sido suscitada pelos recorrentes. 
17.	No exame da prescrição, a Secretaria de Recursos do TCU tem adotado os entendimentos detalhados na peça 131, que contêm estudos e pronunciamentos da secretaria sobre o tema. Nessas manifestações estão desenvolvidas as seguintes premissas, as quais serão utilizadas neste exame: 
	17.1. ao julgar o Recurso Extraordinário - RE 636.886, o Supremo Tribunal Federal (STF) conferiu nova interpretação ao art. 37, § 5º, da Constituição Federal, fixando a tese de que "é prescritível a pretensão de ressarcimento ao erário fundada em decisão de Tribunal de Contas";
	17.2. as pretensões punitiva e ressarcitória devem observar o mesmo regime na atividade de controle externo, dado o objetivo comum da prescrição, de fixar prazo para o Tribunal de Contas agir, para caracterizar o ilícito, identificar seu autor, dimensionar os efeitos da conduta e impor as consequências legais, independentemente de tais consequências terem natureza punitiva ou ressarcitória; e
	17.3. até que sobrevenha norma específica, entende-se que a prescrição das pretensões punitiva e ressarcitória, no processo de controle externo, deve observar o regime da Lei 9.873/1999, na linha dos recentes pronunciamentos do STF a respeito. Assim, sem prejuízo de se realizar o exame da prescrição também segundo o prazo decenal previsto no Código Civil, o critério adotado, na formulação da proposta de encaminhamento, será o da Lei 9.873/1999.  
I - Exame da prescrição da pretensão punitiva fundada em decisão do TCU com base no Código Civil (Acórdão 1441/2016-TCU-Plenário) 
18. Neste processo de auditoria, os atos irregulares imputados aos recorrentes ocorreram em períodos distintos, nos seguintes termos, lembrando que a auditoria objeto deste processo abrangeu o período de 23/10/2009 a 21/1/2016 (peça 29) :  
	Recorrentes
	Períodos/Cargo Exercido na Superintendência do INCRA/GO
	Data do início da contagem da prescrição

	Rogério Papalardo Arantes
	Superintendente: de 12/3/2008 a 20/7/2011
	20/7/2011 (1) 

	Jorge Tadeu Jatobá Correia
	Superintendente: de 20/7/2011 a 21/1/2016 (data do último dia abrangido pela auditoria do TCU) 
	21/1/2016 (2) 

	Luiz Célio Pereira de Azevedo
	Chefe da Divisão de Obtenção no período de criação e da elaboração da primeira Relação de Beneficiários - RB do PA Padre Ilgo (entre 19/8/2010 e 13/10/2010) . 
	13/10/2010 (3) 

	José Maria Martins de Sá
	Chefe da Divisão de Obtenção no período de criação e da elaboração da primeira Relação de Beneficiários - RB do PA Maria Cícera das Neves (entre 23/10/2009 a 25/11/2009) . 
	25/11/2009 (4) 

20/7/2011: data do último dia da gestão do sr. Rogério Papalardo Arantes (peça 7) .
21/1/2016: data do último dia abrangido pela auditoria do TCU (gestão do sr. Jorge Tadeu Jatobá Correia) (peça 7) . 
Data da elaboração da primeira Relação de Beneficiários do Assentamento Padre Ilgo - PA GO0406000 (peça 29, item 91) 
Data da elaboração da primeira Relação de Beneficiários do Assentamento Maria Cícera das Neves - PA GO0385000 (peça 29, item 91) .  
19.	Portanto, há quatro datas distintas para início da contagem do prazo prescricional a serem observadas. 
20.	Diante da inexistência de normativo específico acerca da prescrição da pretensão punitiva fundada em decisão do Tribunal de Contas da União, o Plenário do TCU enfrentou a temática em sede de incidente de uniformização de jurisprudência, oportunidade em que assentou as seguintes conclusões (Acórdão 1441/2016-TCU-Plenário) :
ACORDAM os Ministros do Tribunal de Contas da União, reunidos em Sessão do Plenário, ante as razões expostas pelo Redator, em: 
9.1. deixar assente que: 
9.1.1. a pretensão punitiva do Tribunal de Contas da União subordina-se ao prazo geral de prescrição indicado no art. 205 do Código Civil; 
9.1.2. a prescrição a que se refere o subitem anterior é contada a partir da data de ocorrência da irregularidade sancionada, nos termos do art. 189 do Código Civil; 
9.1.3. o ato que ordenar a citação, a audiência ou oitiva da parte interrompe a prescrição de que trata o subitem 9.1.1, nos termos do art. 202, inciso I, do Código Civil; 
9.1.4. a prescrição interrompida recomeça a correr da data em que for ordenada a citação, a audiência ou oitiva da parte, nos termos do art. 202, parágrafo único, parte inicial, do Código Civil; 
9.1.5. haverá a suspensão da prescrição toda vez que o responsável apresentar elementos adicionais de defesa, ou mesmo quando forem necessárias diligências causadas por conta de algum fato novo trazido pelos jurisdicionados, não suficientemente documentado nas manifestações processuais, sendo que a paralisação da contagem do prazo ocorrerá no período compreendido entre a juntada dos elementos adicionais de defesa ou da peça contendo o fato novo e a análise dos referidos elementos ou da resposta da diligência, nos termos do art. 160, §2º, do Regimento Interno; 
9.1.6. a ocorrência desta espécie de prescrição será aferida, independentemente de alegação da parte, em cada processo no qual haja intenção de aplicação das sanções previstas na Lei 8.443/1992; 
9.1.7. o entendimento consubstanciado nos subitens anteriores será aplicado, de imediato, aos processos novos (autuados a partir desta data) bem como àqueles pendentes de decisão de mérito ou de apreciação de recurso por este Tribunal; 
9.2. determinar à Secretaria-Geral Adjunta de Tecnologia da Informação que adote as providências necessárias para que seja desenvolvida, no sistema e-TCU, funcionalidade para o controle da interrupção e suspensões de prazo prescricional de que trata este acórdão; 
9.3. encaminhar cópia do acórdão, assim como do relatório e voto que o fundamentam, à Comissão de Jurisprudência, nos termos do art. 91, § 3º, do Regimento Interno; 
9.4. remeter os autos do TC Processo 007.822/2005-4 ao Gabinete do Ministro Benjamin Zymler, nos termos do art. 91, § 2º, do Regimento Interno. (grifado) 
21.	Extrai-se da deliberação acima que:
21.1. o prazo aplicável é o da prescrição geral do Código Civil (20 anos para o CC de 1916 e 10 anos para o CC de 2002) ; e
21.2. o termo a quo da contagem do prazo prescricional é a data da ocorrência ilícita, e há interrupção desse prazo pelo ato que ordenar a citação ou a audiência. 
22.	No caso sob análise, a prescrição deve ser contada a partir das seguintes datas, consoante descrito no item 18, retro: 
	22.1. dia 25/11/2009, para o sr. José Maria Martins de Sá;
	22.2. dia 13/10/2010, para o sr. Luiz Célio Pereira de Azevedo;
	22.3. dia 20/7/2011, para o sr. Rogério Papalardo Arantes; e
	22.4. dia 21/1/2016, para o sr. Jorge Tadeu Jatobá Correia.  
23.	No âmbito do TCU, foram determinadas as audiências dos recorrentes mediante despacho de 23/11/2016  (item 8, retro) .
24.	Por intermédio do Acórdão 2427/2020-TCU-Plenário, de 9/9/2020 (item 2, retro) , o Tribunal aplicou multa aos quatro recorrentes e inabilitou os srs. Rogério Papalardo Arantes, Jorge Tadeu Jatobá Correia e Luiz Célio Pereira de Azevedo para o exercício de cargo em comissão ou função de confiança no âmbito da Administração Pública Federal.  
25.	Da leitura dos fatos acima narrados, percebe-se que, entre a data do início das contagens dos prazos prescricionais indicadas no item 22, retro, e a autorização das audiências dos recorrentes (23/11/2016) , ato que interrompe a prescrição, conforme prevê o subitem 9.1.3 do Acórdão 1441/2016-TCU-Plenário (item 20, retro) , não transcorreram 10 anos, motivo pelo qual pode-se concluir que, em 23/11/2016, a prescrição da pretensão punitiva fundada em decisão do TCU, à luz do Código Civil, não teria ocorrido em relação aos recorrentes.  
26.	De acordo com o item 9.1.4 do Acórdão 1441/2016-TCU-Plenário (item 20, retro) , "a prescrição interrompida recomeça a correr da data em que for ordenada a citação, a audiência ou oitiva da parte, nos termos do art. 202, parágrafo único, parte inicial, do Código Civil". In casu, esse recomeço se deu em 23/11/2016, data em que foram ordenadas as audiências dos recorrentes (item 23, retro) . 
27.	Considerando que o Acórdão 2427/2020-TCU-Plenário foi prolatado em 9/9/2020 (item 24, retro) , com a aplicação de penalidades aos recorrentes, o prazo decenal também não foi extrapolado após o reinício da contagem (23/11/2016) .  
28.	Portanto, fica afastada a prescrição da pretensão punitiva fundada em decisão do TCU à luz do regime do Código Civil. 
II - Exame da prescrição da pretensão punitiva fundada em decisão do TCU com base no regime da Lei 9.873/1999
29.	Ressalte-se que a Lei 9.873/1999 estabeleceu prazo genérico de 5 anos para exercício da pretensão punitiva:
Art. 1º Prescreve em cinco anos a ação punitiva da Administração Pública Federal, direta e indireta, no exercício do poder de polícia, objetivando apurar infração à legislação em vigor, contados da data da prática do ato ou, no caso de infração permanente ou continuada, do dia em que tiver cessado.
§ 1º Incide a prescrição no procedimento administrativo paralisado por mais de três anos, pendente de julgamento ou despacho, cujos autos serão arquivados de ofício ou mediante requerimento da parte interessada, sem prejuízo da apuração da responsabilidade funcional decorrente da paralisação, se for o caso.
§ 2º Quando o fato objeto da ação punitiva da Administração também constituir crime, a prescrição reger-se-á pelo prazo previsto na lei penal. (grifado) 
30.	No que se refere ao termo inicial, o caput do referido art. 1º da Lei 9.873/1999 oferece solução que não discrepa do modelo adotado no já mencionado incidente de uniformização de jurisprudência (Acórdão 1441/2016-TCU-Plenário) , com a adição da particularidade de explicitar o caso de infrações permanentes ou continuadas:
Regra geral: "data da prática do ato";
Regra especial: "no caso de infração permanente ou continuada, do dia em que tiver cessado".
31.	No presente caso, há duas regras a serem observadas: a indicada na alínea "a", para os atos ilícitos praticados pelos recorrentes Luiz Célio Pereira de Azevedo e José Maria Martins de Sá (data da prática do ato ilícito) , e a indicada na alínea "b", para os atos ilícitos praticados pelos recorrentes Rogério Papalardo Arantes e Jorge Tadeu Jatobá Correia, considerando que os atos praticados por estes se prolongaram durante toda a gestão desses responsáveis, cessando somente no momento em que deixaram o cargo de superintendente do Incra/GO (infração continuada) , segundo descrito no item 18, retro.    
32.	Em razão disso, a contagem do prazo prescricional quinquenal deve-se dar nos seguintes termos, conforme mencionado nos itens 18 e 22, retro: 
	32.1. dia 25/11/2009, para o sr. José Maria Martins de Sá;
	32.2. dia 13/10/2010, para o sr. Luiz Célio Pereira de Azevedo;
	32.3. dia 20/7/2011, para o sr. Rogério Papalardo Arantes; e
	32.4. dia 21/1/2016, para o sr. Jorge Tadeu Jatobá Correia.  
33.	Prevê a Lei 9.873/1999, contudo, causas interruptivas da prescrição da pretensão punitiva (a lei não faz distinção entre pretensão punitiva e pretensão ressarcitória) após o início da marcha do prazo prescricional, conforme dispõe o art. 2º da referida Lei, com a redação conferida pela Lei 11.941/2009, verbis
Art. 2º Interrompe-se a prescrição da ação punitiva:
I - pela notificação ou citação do indiciado ou acusado, inclusive por meio de edital; 
II - por qualquer ato inequívoco, que importe apuração do fato;
III - pela decisão condenatória recorrível;
IV - por qualquer ato inequívoco que importe em manifestação expressa de tentativa de solução conciliatória no âmbito interno da administração pública federal.
34. Neste ponto, merece destacar o seguinte excerto do voto do Ministro Luís Roberto Barroso no MS 32.201 do Supremo Tribunal Federal (STF) , no qual deixa patenteado que a prescrição da ação punitiva se interrompe "por qualquer ato inequívoco, que importe apuração do fato" (art. 2º, inciso II, da Lei 9.873/1999) , além, evidentemente, das demais causas interruptivas indicadas no mencionado dispositivo legal (art. 2º, incisos I, III e IV) :  
31 Pois bem. Aplicando-se, seja por interpretação direta seja por analogia, a regulamentação da Lei nº 9.783/1999 ao caso concreto, verificam-se os seguintes marcos temporais: a) o impetrante foi sancionado por conduta omissiva, na medida em que teria, segundo o TCU, deixado de concluir tempestivamente Plano de Desenvolvimento do Assentamento Itamarati I, na condição de Superintendente do INCRA/MS, cargo que deixou de exercer em 13.02.2003 (e-doc. 74) ; b) em 16.05.2007, por meio do Acórdão nº 897/2007, o TCU, ao conhecer de solicitação da Comissão de Fiscalização Financeira e Controle da Câmara dos Deputados, determinou a realização de auditoria na Superintendência Regional do Incra em Mato Grosso do Sul, com o objetivo de verificar a regularidade dos recursos federais aplicados na operacionalização dos Assentamentos Itamarati I e II (e-doc 3, fl. 2) ; c) em 11.09.2008, o impetrante foi notificado para apresentar justificativa, nos termos do art. 12, III, da Lei Orgânica do TCU (e-doc 11, fl. 169) ; d) na sessão de 15.02.2012, foi proferido o Acórdão nº 356/2012, por meio do qual o Plenário do TCU condenou o impetrante ao pagamento de multa no valor de R$ 10.000,00 (e-doc 37, fl. 30) ; e) na sessão de 13.03.2013, através do Acórdão nº 516/2013, o valor da multa foi reduzido para R$ 5.000,00 (e-doc 63, fl. 37) .
32. Estabelece o art. 1º da Lei nº 9.873/1999 que o prazo prescricional se inicia "da data da prática do ato ou, no caso de infração permanente ou continuada, do dia em que tiver cessado". Considerando que a conduta imputada ao impetrante possui natureza omissiva, a infração deve ser tida como permanente, somente tendo cessado com a exoneração do impetrante do cargo, o que ocorreu com a publicação da respectiva portaria em 13.02.2003. Este é, portanto, o termo inicial da prescrição.
33. De acordo com o art. 2º, II, da Lei nº 9.873/1999, a prescrição da ação punitiva se interrompe "por qualquer ato inequívoco, que importe apuração do fato". A irregularidade atribuída ao impetrante foi apurada através de auditoria realizada pela Superintendência Regional do INCRA/MS. Tal auditoria foi determinada pelo TCU através do Acórdão nº 897/2007, prolatado na sessão de 16.05.2007. Ao determinar a realização da auditoria, o TCU indubitavelmente praticou ato inequívoco a importar a apuração do fato, interrompendo, portanto, a prescrição, antes de decorrido o prazo de 5 (cinco) anos.
34. Em 11.09.2008, o impetrante foi notificado para apresentar justificativa, nos termos do art. 12, III, da Lei Orgânica do TCU (e-doc 11, fl. 169) . A notificação do investigado por possível irregularidade é causa de interrupção da prescrição da ação punitiva, nos termos do artigo 2º, I, da Lei nº 9.873/1999.
35. Posteriormente, na sessão de 15.02.2012 - mais uma vez antes de completado o lapso temporal de 5 (cinco) anos -, foi proferido o Acórdão nº 356/2012, por meio do qual o Plenário do TCU condenou o impetrante ao pagamento de multa no valor de R$ 10.000,00. Trata-se de decisão condenatória recorrível, que também interrompe o prazo prescricional (Lei nº 9.873/1999, art. 2º, III) .
36. Conclui-se, portanto, que, aplicadas as normas da Lei nº 9.873/1999, não ocorreu a prescrição da pretensão punitiva do TCU em relação ao impetrante. (grifado) 
35.	Em um outro julgado sobre essa matéria, ao aplicar igual lógica prescricional no MS 36.067, cujo agravo regimental foi apreciado pela 2ª Turma do STF, o Ministro Ricardo Lewandowski constatou a ocorrência de cinco causas interruptivas naquele caso concreto, inclusive no âmbito do controle interno, como se vê no seguinte trecho do inteiro teor do acórdão lavrado naquele mandamus: 
7. Ora, adotando-se a tese exposta no MS 32.201, e considerando o termo a quo (30/12/1999) , constataríamos a incidência de cinco causas interruptivas do prazo prescricional: a)  relatório de auditoria em conjunto realizada pelo Denasus e pela Secretaria Federal de Controle, lavrado em 06/07/2001, sendo este, certamente, um ato inequívoco que importou a apuração do fato (art. 2º, II, da Lei n. 9.873/1999) ; b)  instauração de Tomada de Contas Especial pelo FNS, ocorrida em 05/10/2005, sendo este também, certamente, um ato inequívoco que importou a apuração do fato (art. 2º, II, da Lei n. 9.873/1999) ; c)  a autuação da presente Tomada de Contas Especial no âmbito do Tribunal de Contas da União, ocorrida em 12/08/2008, sendo este também, certamente, um ato inequívoco que importou a apuração do fato (art. 2º, II, da Lei n. 9.873/1999) ; d)  o ato que ordenou a citação do responsável, ora impetrante, ocorrida em 12/07/2010 (art. 2º, I, da Lei n. 9.873/1999) ; e e)  o exercício do poder punitivo ocorrido em 20/06/2012, data da prolação do Acórdão 1563/2012-TCU-Plenário (art. 2º, III, da Lei n. 9.873/1999) . 
8. Como se vê, ainda que aplicadas as normas da Lei n. 9.873/1999, também não teria ocorrido a prescrição da pretensão punitiva do TCU em relação ao impetrante." (grifado) 
36.	Com suporte nos enunciados acima, pode-se concluir que é adequado considerar todos os marcos interruptivos da prescrição, seja na fase interna ou na fase externa de processos de tomada de contas especial ou em outros processos de controle externo autuados pelo próprio Tribunal de Contas da União para apurar atos ilícitos, como ocorre no presente caso, em que o Tribunal, por meio do Acórdão 2028/2015-TCU-Plenário, de 12/8/2015 (TC Processo 007.723/2015-6) ,  determinou a realização de fiscalização na Superintendência do Incra/GO com o objetivo de verificar a aderência à legislação específica dos procedimentos de seleção e manutenção da Relação de Beneficiários (RB) do Programa Nacional de Reforma Agrária (PNRA) . 
37.	Diante de todo o delineamento jurídico acima exposto, passa-se a examinar a seguir se houve a ocorrência de prescrição quinquenal da pretensão punitiva fundada em decisão do TCU, lembrando que deverão ser observadas, neste caso, todas as causas interruptivas da prescrição ocorridas no âmbito do Tribunal de Contas da União, considerando-se as regras atinentes ao início do prazo prescricional e às causas interruptivas da prescrição contidas na Lei 9.873/1999, bem como as premissas apresentadas nos MS 32.201 e 36.067 do STF, anteriormente comentadas.
38.	Consoante demonstrado nos itens 18, 22 e 32, retro, o prazo prescricional quinquenal no presente caso iniciou-se em 25/11/2009, para o sr. José Maria Martins de Sá, em 13/10/2010, para o sr. Luiz Célio Pereira de Azevedo, em 20/7/2011, para o sr. Rogério Papalardo Arantes, e em 21/1/2016, para o sr. Jorge Tadeu Jatobá Correia, e o primeiro ato interruptivo ocorreu em 10/10/2012, com o Relatório de Demandas Especiais da Controladoria-Geral da União - CGU (peça 17) , utilizado como elemento probatório do presente processo pela equipe de fiscalização do TCU, no qual se avaliou fatos e situações supostamente irregulares relacionados a fragilidades nos sistemas de controle da Superintendência Regional do INCRA em Goiás (SR-04) , as quais estariam a permitir a criação de "assentamentos fantasmas" no estado (peça 17, p. 3) .
39.	Nesse Relatório, do qual constam os PA GO0385000 - PA Maria Cícera das Neves e PA GO0406000 - PA Padre Idalgo, objetos deste processo, a conclusão é no sentido da "existência de diversas falhas nos controles do INCRA/SR-04, dentre as quais destacam-se: imprecisão nas estimativas de capacidade dos projetos de assentamento, as quais acabaram por resultar em imprecisões expressivas no custo por família assentada; existência de vagas ociosas nos PA's; e instrução incompleta de processos de criação de PA's (peça 17, p. 7) .    
40.	Esclareça-se que referido Relatório constitui, efetivamente, inequívoco ato de apuração dos fatos tratados neste processo e representa causa interruptiva prevista no art. 2º, inciso II, da Lei 9.873/1999, consoante descrito no item 33, retro.  
41. 	Novos marcos interruptivos da prescrição quinquenal se deram no âmbito deste processo de fiscalização (TC Processo 023.920/2015-7) , autuado em 9/9/2015, nos termos abaixo mencionados, sendo relevante destacar que todos os atos em questão representam causas interruptivas previstas na Lei 9.873/1999: 
	ATOS
	DATA
	PEÇAS

	Acórdão 2028/2015-TCU-Plenário (TC Processo 007.723/2015-6) , por meio do qual o Tribunal determinou a realização de fiscalização na Superintendência do Incra/GO com o objetivo de verificar a aderência à legislação específica dos procedimentos de seleção e manutenção da Relação de Beneficiários (RB) do Programa Nacional de Reforma Agrária (PNRA) .
	12/8/2015
	
	Portaria de Fiscalização/Fase Execução e Relatório 1226/2015.
	4/11/2015
	5

	Relatório de Fiscalização da então Secretaria de Controle Externo no Estado de Goiás 4072/2015.
	14/3/2016
	29

	Despacho do relator do processo determinando a realização de audiências e oitivas.
	15/8/2016
	32

	Instrução da unidade técnica propondo a realização de audiências e oitivas.
	23/11/2016
	42

	Despacho da então Secex/GO autorizando as audiências e oitivas, conforme proposto na instrução.
	23/11/2016
	43

	Implementação das audiências dos recorrentes (item 8, retro) .
	7/12 e 8/12/2016
	49, 50, 51, 53, 56, 59, 60 e 61

	Defesa apresentada pelo sr. Luiz Célio Pereira de Azevedo.
	20/12/2016
	63

	Defesa apresentada pelo sr. Rogério Papalardo Arantes.
	22/12/2016
	65

	Defesa apresentada pelo sr. Jorge Tadeu Jatobá Correia.
	23/12/2016
	66

	Defesa apresentada pelo sr. José Maria Martins de Sá.
	29/12/2016
	72

	Juntada de novos elementos pelo Instituto Nacional de Colonização e Reforma Agrária - Incra, em resposta a requerimento do Tribunal realizado mediante os Ofícios 1428/2016-TCU/SECEX-GO e 1429/2016-TCU/SECEX/GO, ambos de 29/9/2016.
	16/2/2017
	73

	Instrução de mérito da então Secex/GO.
	26/6/2017
	74

	Despacho do Ministro Relator do Processo requerendo o pronunciamento do Ministério Público junto ao TCU.
	7/11/2017
	76

	Parecer do Ministério Público junto ao Tribunal de Contas da União.
	25/3/2020
	77

	Acórdão 2427/2020-TCU-Plenário.
	9/9/2020
	78

42.	Diante de todas as informações acima colacionadas, pode-se concluir que, no presente caso, não ocorreu a prescrição quinquenal da pretensão punitiva fundada em decisão do Tribunal de Contas da União, nem mesmo a prescrição intercorrente de que trata o art. 1º, § 1º, da Lei 9.873/1999, em relação a todos os recorrentes. 
Mérito
Recorrentes: Luiz Célio Pereira de Azevedo e José Maria Martins de Sá. 
Das razões recursais
43.	No essencial, os recorrentes alegam que: 
43.1. não foram considerados pelo TCU os obstáculos e as dificuldades reais enfrentadas pelos recorrentes no exercício das funções que exerciam no órgão fiscalizado, conforme determina a Lei 13.655/2018; 
43.2. não se encontram presentes os pressupostos legais para a responsabilização dos recorrentes, porquanto os atos questionados não foram praticados com dolo ou culpa, segundo prevê o art. 28 do Decreto-lei 4.657/1942, alterado pela Lei 13.655/2018; 
43.3. não houve direcionamento no processo de seleção de famílias aptas a participar do Programa de Reforma Agrária, nos termos apontados no relatório de auditoria do Tribunal, eis que esse processo não contava, à época, com o detalhamento de procedimentos a serem adotados pelos executores do Programa de Reforma Agrária, seja por meio de lei específica ou mediante normas internas do Incra; 
43.4. o processo de seleção dos candidatos estavam ajustados ao que preconizava a Norma de Execução/INCRA/45/2005, que previa a priorização das famílias acampadas, sendo importante destacar que essa justificativa foi acolhida pela então Secretaria de Controle Externo no Estado de São Paulo - Secex/SP ao instruir o TC Processo 020.166/2015-0, que trata de questão semelhante à apreciada nestes autos, e que, em 2018, foi editada a Instrução Normativa/INCRA/96/2018 dispondo sobre a previsão de edital para seleção/classificação das famílias aptas a participarem do Programa de Reforma Agrária;    
43.5. não são os responsáveis pela ausência de ampla divulgação do processo de seleção de famílias aptas a participarem do Programa de Reforma Agrária, pois essa impropriedade decorreu da falta de regras específicas da própria Autarquia sobre o procedimento de divulgação a ser adotado, consoante reconheceu a então Secex/SP nos autos do TC Processo 020.166/2015-0, acima mencionado, cabendo ressaltar que em 2018 os procedimentos de divulgação foram normatizados pela Autarquia, mediante as Instruções Normativas 96/2018 e 98/2019;    
43.6. os procedimentos de classificação adotados pelos recorrentes para selecionar as famílias aptas a participarem do Programa de Reforma Agrária estavam de acordo com a Norma de Execução/INCRA/45/2005, vigente à época dos fatos relatados neste processo; e
43.7. não houve a permissão por parte dos recorrentes para que houvesse a alteração indevida das capacidades dos projetos de assentamentos, na fase de cadastro, seleção e homologação, sem adequada motivação e em divergência ao definido em documentos técnicos, uma vez que essa alteração, caso fosse necessária, era de competência de outra divisão do Incra e não da Divisão de Obtenção, da qual os recorrentes faziam parte.   
44.	Com base nessas alegações, os recorrentes pedem que o recurso seja provido e afastadas as penalidades a eles aplicadas. 
Análise
45.	Destaque-se que os recorrentes apelam em relação às seguintes irregularidades a eles imputadas (item 7, retro) : 
45.1. processo de inscrição direcionado a famílias indicadas por movimentos sociais e/ou associações, contrariando o art. 37, caput, da Constituição Federal/1988 c/c art. 10 da Portaria MDA 6/2010 (Princípio da impessoalidade) , com consequente lesão aos direitos de candidatos a lotes no PNRA, derivado da atuação de atores alheios aos quadros de servidores da Autarquia, os quais influenciam de maneira irregular o processo de seleção de beneficiários da reforma agrária, determinando os candidatos a serem contemplados no programa e excluindo arbitrariamente outros candidatos sem o cumprimento do devido processo legal, do contraditório e da ampla defesa;
45.2. ausência de ampla divulgação da abertura do processo de seleção de candidatos ao Programa de Reforma Agrária, contrariando o disposto no art. 37, caput, da CF c/c art. 2º, § único, inciso V, da Lei 9.784/1999, bem como o art. 10 da Portaria MDA 6/2013 e o art. 5º, inciso III, do Decreto 4.520/2002 (Princípio da publicidade) ;
45.3. adoção de procedimentos de classificação que não garantem o cumprimento dos critérios de priorização previstos no art. 19 da Lei 8.629/1993 e no art. 25 da Lei 4.504/1964 c/c art. 65 do Decreto 59.428/1966; e
45.4. permissão da alteração indevida das capacidades (número de lotes e suas áreas) dos projetos de assentamento, na fase de cadastro, seleção e homologação, sem adequada motivação e em divergência ao definido em documentos técnicos, em ofensa aos princípios da razoabilidade, da proporcionalidade e do interesse público, preconizados no caput do art. 2º da Lei 9.784/1999 e em desrespeito ao disposto no inciso VII do art. 50 da Lei 9.784/1999.
46.	Não procede alegação descrita no subitem 43.1, retro, pelas razões de fato e direito a seguir traçadas.  
47.	Diversamente do alegado, o Tribunal, ao decidir, considerou, como de fato o faz em seus julgamentos, os obstáculos e as dificuldades fáticas enfrentadas pelos recorrentes, bem assim as circunstâncias práticas que porventura lhes foram impostas de forma a limitar ou a condicionar suas ações, segundo prevê o art. 22 do aludido Decreto-lei 4.657/1942, com a redação dada pela Lei 13.655/2018, inclusive no que se refere à natureza e à dosimetria das sanções imputadas (§§ 2º e 3º do art. 22 da referida norma) .
48.	Eis alguns enunciados extraídos da jurisprudência selecionada do TCU que estão a demonstrar que o TCU faz a ponderação das circunstâncias do caso concreto nos julgamentos que realiza: 
Na aplicação de sanções, o TCU deve considerar os obstáculos e as dificuldades reais enfrentadas pelo gestor, bem como ponderar se as circunstâncias do caso concreto limitaram ou condicionaram a ação do agente (art. 22 do Decreto-lei 4.657/1942 - Lindb) (Acórdão 60/2020-TCU-Plenário, Relator Ministra Ana Arraes) . 
A capacidade econômica do responsável não constitui critério para a gradação da multa aplicada pelo TCU, mas sim o grau de culpabilidade e as circunstâncias fáticas do caso concreto. (Acórdão 2053/2016-TCU-Plenário, Relator Ministro José Múcio Monteiro) . (grifado) 
A dosimetria da pena no âmbito do TCU considera o nível de gravidade dos ilícitos apurados, com a valoração das circunstâncias fáticas e jurídicas envolvidas, e a isonomia de tratamento com casos análogos. O Tribunal não realiza dosimetria objetiva da multa, comum à aplicação de normas do Direito Penal, não havendo rol de agravantes e atenuantes legalmente reconhecido. (Acórdão 1427/2015-TCU-Plenário, Relator Ministro Augusto Nardes) . (grifado) 
49. Cabe esclarecer, contudo, que tais obstáculos, dificuldades ou circunstâncias não devem servir de lastro para prática de ilícitos, seja por conta de condutas omissivas ou comissivas que, concretamente, imponham danos à administração pública, sejam de que natureza forem, tal qual apurado neste processo.  
50.	No presente caso, restou comprovado nos autos que as condutas atribuídas aos recorrentes geraram consequências extremamente danosas ao Programa Nacional de Reforma Agrária - PNRA, consoante explicitado na proposta de deliberação exarada pelo relator do acórdão recorrido, Ministro-Substituto Augusto Sherman Cavalcanti, na qual fica, inclusive, bem definido o caminho percorrido pelo Relator para a escolha das sanções cabíveis e sobre quais responsáveis elas incidiriam, bem assim as respectivas dosimetrias, em estrita obediência às regras previstas na Lei 8.443/1992, no Regimento Interno do Tribunal e no aludido art. 22 do referido Decreto-lei 4.657/1942, com a redação dada pela Lei 13.655/2018:
200.	Reforço que, ante a magnitude dos problemas encontrados, decorrentes da inação dos responsáveis, restam configuradas suas responsabilidades omissivas, a culpa grave e os recorrentes erros grosseiros decorrentes de suas omissões quanto aos fatos, vícios, falhas e irregularidades encontradas e evidenciadas na condução do PNRA, o que enseja a aplicação da multa prevista no art. 58 da Lei 8.443/1992, consoante presente análise.
201.	Quanto à dosimetria da pena, levo em consideração o nível de hierarquia na instituição, o tempo de ocupação dos cargos, além do número e da gravidade das irregularidades atribuídas a cada um, bem como eventuais circunstâncias atenuantes.
202.	Sem embargo da apenação prevista no art. 58 da LO/TCU, em sintonia com o encaminhamento adotado por meio dos Acórdãos 1043/2019, 1952/2019, 2028/2020 e 2029/2020, todos do Plenário, pondero também nos presentes autos, diante da similaridade das irregularidades e da gravidade dos apontamentos, pela aplicação aos responsáveis da sanção prevista no art. 60 da Lei 8.443/1992.
203.	De acordo com tal dispositivo, sempre que esta Corte, por maioria absoluta de seus membros, 'considerar grave a infração cometida, o responsável ficará inabilitado, por um período que variará de cinco a oito anos, para o exercício de cargo em comissão ou função de confiança no âmbito da Administração Pública'.
204.	Por analogia, aplicam-se ao processo ora em análise as ponderações, a seguir transcritas, por mim consignadas no voto condutor do citado Acórdão 1043/2019-TCU-Plenário, acerca da ocorrência generalizada das graves irregularidades identificadas, em decorrência da inação dos gestores, especialmente nos níveis mais altos de direção da autarquia:
'23. A inação dos gestores, especialmente no nível mais alto de direção da autarquia, conduziu a problemas de tamanha gravidade, durante sucessivos exercícios, que, conforme aferido por este Tribunal, serão necessários esforços contínuos em vários anos para a reversão da situação das ocupações ilegais dos lotes de reforma agrária, seja em razão dos processos de seleção mal elaborados e desconformes com preceitos legais, seja em razão da insuficiência e da ausência de planos ou de realização de supervisões ocupacionais. 
24. Resta evidenciado que, ao tempo das gestões desses responsáveis, o Incra se preocupava apenas com o volume de criação de novos assentamentos sem se preocupar com a qualidade desses, com a legalidade da ocupação, com sua emancipação, e com a utilização por aqueles efetivamente vocacionados à produção agrária, de tal maneira que, como já mencionei alhures (vide item 6 retro) , demandará até mesmo deste Tribunal monitoramentos contínuos do cumprimento dos itens relativos a determinações e recomendações efetuados pelo Acórdão 1976/2017-TCU-Plenário, durante uma década.
25. Ora, atestam os autos que esses gestores desmerecem que neles se depositem a confiança necessária ao exercício das mais nobres funções públicas responsáveis por converter os parcos recursos públicos e dos cidadãos em políticas públicas de efetivo retorno ao país, atendendo aos preceitos da legalidade, economicidade e eficiência, o que a meu ver torna temerárias suas nomeações futuras para outras funções desta magnitude.
 (...) 
27. Em todos os casos relacionados às responsabilidades dos então presidentes do Instituto, e não apenas em relação àquele mencionado na transcrição que fiz retro, é possível verificar-se a paralisia do nível de gestão máximo da entidade, a recomendar, a meu ver, a aplicação da sanção a que me referi.
28. É, afinal, a direção máxima responsável pelas diretrizes de seleção de beneficiários e de supervisão ocupacional, as quais são transmitidas ao corpo funcional da autarquia, e que devem ser seguidas por suas superintendências. Por essa linha, seria de se imaginar que toda a parcela de maior gravidade deveria recair sobre aqueles que presidiram a autarquia, a eles sendo, portanto, atribuível sanção de inabilitação. Ocorre que o Incra é dirigido por órgão colegiado, o seu Conselho Diretor, composto pelo presidente, que o preside, além dos diretores de áreas específicas, como os diretores aqui ouvidos em audiência. Esses diretores, portanto, das Diretorias de Obtenção de Terras e Implantação de Projetos de Assentamento, e de Desenvolvimento de Projetos de Assentamento, conforme as disposições do Regimento Interno da autarquia, são responsáveis também pelas decisões tomadas quanto às atividades de seleção de beneficiários e de supervisão ocupacional dos lotes do Programa Nacional de Reforma Agrária, partilhando, nesses aspectos, da gestão e da governança institucional daquele programa.
29. Logo, entendo que a sanção de inabilitação também deve ser aplicada a esses diretores, e não somente aos presidentes da autarquia, seguindo a mesma proporcionalidade no que tange aos tempos de ocupação dos cargos, e ao nível de hierarquia na instituição, de modo que entendo caber tempos de inabilitação distintos a cada um.'
205.	Esse entendimento deve ser aplicado também à superintendência regional, com as devidas proporções. Na esfera da SR04, a responsabilidade pela orientação das unidades subordinadas é, em primeira instância, dos superintendentes, dirigentes máximos. Incumbia aos superintendentes planejar, dirigir, coordenar e orientar a execução das atividades da respectiva unidade, em consonância com as atribuições aprovadas pelo Decreto 6.812/2009, então vigente. No entanto, a direção é também compartilhada em um órgão colegiado, o Comitê de Decisão Regional, composto pelo Superintendente Regional, que o coordenará, e pelos chefes de divisão, como os ouvidos em audiência. Aos chefes da Divisão de Obtenção de Terras competia ainda, conforme regimentalmente previsto, coordenar e supervisionar a execução das atividades de cadastramento, seleção e assentamento de famílias.
206.	Assim, ao não adotarem medidas, no âmbito de suas competências, com vistas ao cumprimento da legislação e ao alcance dos objetivos do PNRA no Estado de Goiás, os dirigentes devem responder pelas graves irregularidades constatadas e seus resultados, em especial pelo direcionamento de lotes de assentamentos a famílias indicadas por movimentos sociais e/ou associações, não alcançando os verdadeiros beneficiários.
207.	Com relação à dosimetria, entendo que aos superintendentes regionais cabe maior parcela na distribuição da sanção nos presentes autos, tendo em vista que é nesse nível que são traçadas as diretrizes gerais e se situa a responsabilidade pela gestão e governança da unidade.
208.	Nesse sentido e considerando os indicados critérios para dosimetria, proponho a pena maior ao Sr. Rogério Papalardo Arantes, que ocupou o cargo de Superintendente Regional por três anos e não logrou demonstrar a adoção de medidas destinadas a correção das falhas generalizadas, remanescendo a integralidade das irregularidades a ele atribuídas.  
209.	Na sequência, está o Sr. Jorge Tadeu Jatobá Correia, Superintendente Regional por pelo menos quatro anos, que, apesar do maior tempo no exercício do cargo, foi responsabilizado por um número menor de irregularidades, uma vez que sua audiência não incluiu as relacionadas ao processo de seleção dos beneficiários, considerando que os períodos de criação dos projetos de assentamento analisados antecederam sua gestão.
210.	Apesar de não responder pelas ocorrências mais graves relativas ao direcionamento do processo seletivo, mas diante da não elisão da integralidade das irregularidades imputadas, aliada a atuação omissiva como dirigente máximo da superintendência e a ausência de qualquer providência no intuito de evitar as falhas constatadas, apropriada sua inabilitação.
211.	No segundo nível, encontram-se os chefes de Divisão. Tais gestores também devem responder pela gravidade das irregularidades, uma vez que compartilham a direção da unidade, como visto. Todavia, entendo que seria de rigor excessivo inabilitar, de modo generalizado, todos os chefes, especialmente considerando que o mínimo da sanção a ser aplicada é de 5 anos, conforme fixado em lei. 
212.	No voto que fundamentou o Acórdão 1768/2020-TCU-Plenário, ao tratar do Incra/TO, explicitei a distinção de suas responsabilidades em relação aos superintendentes, em decorrência do grau de hierarquia menor e de eventuais circunstâncias atenuantes, concluindo que 'a sanção de inabilitação deva se restringir aos chefes responsabilizados pela irregularidade mais grave, qual seja o direcionamento de lotes de assentamentos a famílias indicadas por movimentos sociais e/ou associações, conforme exposto no presente voto, que possibilitou a ocorrência de outras irregularidades, gerou consequências extremamente danosas ao Programa Nacional de Reforma Agrária e configurou severos prejuízos aos reais beneficiários'. 
213.	Nessa situação se encontra o Sr. Luiz Célio Pereira de Azevedo, Chefe da Divisão de Obtenção de Terras, que atuou especialmente na fase de seleção dos beneficiários dos projetos de assentamento analisados e não conseguiu afastar as irregularidades imputadas nem demonstrar a atuação no intuito de evitar o direcionamento, o que demanda sua apenação, consoante entendimento já acolhido pelo Plenário.
214.	Assim, proponho que este Tribunal considere graves as infrações cometidas por esses responsáveis, e, na sequência, delibere sobre a proposição que faço no sentido de suas inabilitações.
215.	Diferente é a situação do Sr. José Maria Martins de Sá, que exerceu o encargo de substituto do Chefe da Divisão de Obtenção de Terras, o que considero atenuante à sua conduta. Como exposto, considerando que não atuou como titular do cargo, mas em substituição, o que é suficiente para mitigar em parte sua responsabilidade, cabe apená-lo apenas com a aplicação de multa, em razão das irregularidades remanescentes diretamente relacionadas a sua efetiva participação, abstendo-se esta Corte de sancioná-lo com a inabilitação.
51.	De igual modo, é improcedente a alegação de que não se encontram presentes os pressupostos legais para a responsabilização dos recorrentes, porquanto os atos questionados não teriam sido foram praticados com dolo ou culpa, segundo prevê o art. 28 do Decreto-lei 4.657/1942, alterado pela Lei 13.655/2018 (subitem 43.2, retro) .  
52.	No que se refere à alegação de inexistência de dolo e culpa acerca dos fatos narrados neste processo, cabe destacar que, para a finalidade de aplicação de sanções administrativas, como por exemplo, multa e inabilitação para o exercício de cargo em comissão ou função de confiança no âmbito da administração pública federal, há que se verificar a ocorrência de culpa grave ou dolo do administrador público. 
53.	Essa tem sido a baliza seguida pelo Tribunal quanto a essa matéria, segundo atestam os seguintes enunciados, extraídos da jurisprudência selecionada do TCU:
Para a finalidade de aplicação de sanções administrativas, há que se verificar a ocorrência de culpa grave ou dolo do administrador público (Acórdão 11762/2018-TCU-Segunda Câmara, Relator Ministro-Substituto Marcos Bemquerer Costa) 
Para aplicação de sanções pelo TCU, deve-se caracterizar a ocorrência de culpa grave ou dolo na conduta do administrador público (Acórdão 1691/2020-TCU-Plenário, Relator Ministro Augusto Nardes) .
Para aplicação de sanções pelo TCU, deve-se caracterizar a ocorrência de culpa grave ou dolo na conduta do administrador público (Acórdão 1620/2019-TCU-Plenário, Relator Ministro Bruno Dantas) . (grifado) 
54.	No caso sob exame, o Tribunal considerou graves as condutas dos recorrentes, motivo pelo qual os sancionou com multa (srs. Luiz Célio Pereira de Azevedo e José Maria Martins de Sá - subitem 9.4 do acórdão recorrido) e inabilitação para o exercício de cargo em comissão ou função de confiança no âmbito da administração pública federal (sr. Luiz Célio Pereira de Azevedo - subitem 9.8 do acórdão recorrido) , consoante explicitado na transcrição contida no item 50, retro.  
55.	Especificamente quanto ao sr. José Maria Martins de Sá, cabe anotar que ele foi sancionado apenas com multa, e em valor menor, em razão de ter atuado como substituto do Chefe da Divisão de Obtenção de Terras, tendo o relator considerado essa condição como atenuante à sua conduta, conforme segue:
215.  Diferente é a situação do Sr. José Maria Martins de Sá, que exerceu o encargo de substituto do Chefe da Divisão de Obtenção de Terras, o que considero atenuante à sua conduta. Como exposto, considerando que não atuou como titular do cargo, mas em substituição, o que é suficiente para mitigar em parte sua responsabilidade, cabe apená-lo apenas com a aplicação de multa, em razão das irregularidades remanescentes diretamente relacionadas a sua efetiva participação, abstendo-se esta Corte de sancioná-lo com a inabilitação. (item 50, retro) .
56.	Ressalte-se que a esse recorrente a multa foi estipulada também em valor menor dada a ausência de indícios de que teria praticado a irregularidade descrita no item 45.4, retro (permissão da alteração indevida das capacidades dos projetos de assentamento) , atribuível ao outro recorrente, sr. Luiz Célio Pereira de Azevedo (itens 163, 175 e 188 da proposta de deliberação, peça 79) . 
57.	Destarte, configurada a ocorrência de culpa grave dos recorrentes, mostram-se devidas as penalidades a eles aplicadas, notadamente ao se ponderar que as alegações contidas nos subitens 43.3 ao 43.7, retro, não se sustentam, de acordo com as considerações adiante. 
58.	Relativamente à alegação de que não houve direcionamento no processo de seleção de famílias (subitens 43.3 e 43.4, retro) , tem-se que ela não procede, considerando que há provas nos autos - colhidas durante a fiscalização objeto deste processo (Relatório de Auditoria, peça 29) - que demonstram concretamente a existência de direcionamento dos lotes dos assentamentos PA GO0406000 - Padre Ilgo e PA GO0385000 - Maria Cícera das Neves a famílias indicadas por movimentos sociais e/ou associações, em detrimento dos legítimos beneficiários. 
59.	Destaque-se que os recorrentes foram incluídos como responsáveis por esse direcionamento na matriz de responsabilização formalizada pela então Secretaria de Controle Externo no Estado de Goiás/Secex-GO (peça 42, itens 9 ao 13) , em atendimento ao Despacho do Relator do processo, exarado em 15/8/2016 (peça 32) . 
60.	É relevante esclarecer que esse direcionamento fere o art. 19 da Lei 8.629/1993, vigente à época, conforme apontado nos itens 23 e seguintes da proposta de deliberação condutora do acórdão recorrido (peça 79) , a seguir transcritos, não sendo legítimo invocar norma infralegal com vistas a tentar afastar a aplicabilidade da lei em comento: 
23. Pertinente enfatizar que o conjunto das irregularidades constatadas na presente auditoria gerou consequências extremamente danosas ao Programa Nacional de Reforma Agrária, em especial o direcionamento de lotes de assentamentos a famílias indicadas por movimentos sociais e/ou associações, não alcançando os verdadeiros beneficiários. 
24. Na prática, portanto, nos projetos avaliados, foram irregularmente preteridos do processo de seleção os candidatos beneficiários não vinculados ao Movimento dos Trabalhadores Rurais sem Terra (MST) e à Federação dos Trabalhadores na Agricultura Familiar-FETRAF, sem qualquer avaliação da ordem de preferência na distribuição de lotes e dos critérios de classificação previstos na Lei 8.629/1993.
25. Nesse sentido, os gestores, ao acolher as relações de candidatos encaminhadas pelas entidades, esquivaram-se de observar o disposto na norma, que concede preferência, entre outros, ao trabalhador rural em situação de vulnerabilidade social e ao trabalhador rural vítima de trabalho em condição análoga à de escravo (art. 19 da Lei 8.629/1993) , bem como que define os critérios de classificação dos candidatos, a exemplo de família mais numerosa cujos membros se proponham a exercer a atividade agrícola na área objeto do projeto de assentamento; família ou indivíduo que resida há mais tempo no município em que se localize a área objeto do projeto de assentamento para o qual se destine a seleção, ou nos municípios limítrofes; e família chefiada por mulher (art. 19-A da Lei 8.629/1993) . 
26. O direcionamento indevido dos lotes propiciou também a existência de beneficiários contemplados que nem sequer atendem aos requisitos do Programa de Reforma Agrária, como beneficiários já contemplados no PNRA, servidores públicos e com local do lote recebido diferente do local da residência.
27. Tais constatações evidenciam o distanciamento entre a atuação, em grande parte omissiva, dos gestores do Incra, responsáveis pela execução do Programa, e os normativos, o que representa patente ilegalidade, afronta ao princípio da impessoalidade e enorme prejuízo do Programa Nacional de Reforma Agrária. Conforme consignei no voto condutor do já citado Acórdão 1043/2019-TCU-Plenário, as audiências tratam "de um conjunto de atos omissivos graves que resultaram em um quadro de quase total paralisia no efetivo cumprimento da legislação e da eficiência na gestão das atividades de reforma agrária afetas ao Incra". 
28. A negligência na condução dos processos de seleção atribuiu, de forma indevida, aos sindicatos e movimentos sociais o poder de escolher os beneficiários do programa, de acordo com seus próprios interesses, o que possibilitou a ocorrência de abusos por parte dessas entidades, como a constatação de que o beneficiário de parcela não ocupada no PA Maria Cícera das Neves era um dos dirigentes do MST e (ou) MPA (item 147.10 do relatório) .
29. Restam, pois, configurados severos prejuízos aos reais beneficiários da política pública destinada à distribuição de terra, indevidamente excluídos do processo de seleção em decorrência do direcionamento de lotes a famílias indicadas por movimentos sociais e/ou associações.
61.	Especificamente quanto ao alegado posicionamento adotado na instrução da então Secretaria de Controle Externo no Estado de São Paulo - Secex/SP, exarada nos autos do TC Processo 020.166/2015-0, um dos processos relacionados ao conjunto das sete fiscalizações executadas por força do Acórdão 2028/2015-TCU-Plenário, consoante consignado no item 4, retro, de que não seria cabível a aplicação de sanções aos responsáveis arrolados naquele processo em relação a irregularidade semelhante à que está sendo tratada neste tópico, é importante lembrar que o Tribunal possui ampla liberdade de cognição, tendo autonomia para decidir segundo suas próprias percepções, de acordo com sua competência constitucional e legal, não se vinculando às conclusões da unidade instrutiva nem do Ministério Público junto ao TCU. 
62.	Importa esclarecer que, com base nessa ampla liberdade de cognição, o Tribunal, por proposta do relator daquele processo, decidiu não acolher o encaminhamento sugerido pela unidade técnica, rejeitando, em consequência, as razões de justificativa apresentadas pelos responsáveis e aplicando-lhes as sanções pertinentes, nos termos do Acórdão 2028/2020-TCU-Plenário. 
63.	Releva, ainda, destacar que esse mesmo entendimento foi adotado pelo Tribunal em todos os processos mencionados no item 4, retro, consoante abaixo indicado, não havendo elementos argumentativos novos capazes de suscitar a alteração do caminho trilhado pela Corte de Contas:  
	Processo
	Acórdão
	Data
	Sanções

	TC Processo 023.998/2015-0
	442/2021-TC U-Plenário
	3/3/2021
	Multa e Inabilitação

	TC Processo 024.602/2015-9
	1952/2019-TCU-Plenário
	21/8/2019
	Multa e Inabilitação

	TC Processo 024.400/2015-7
	2029/2020-TCU-Plenário
	5/8/2020
	Multa e Inabilitação

	TC Processo 020.170/2015-7
	2624/2020-TCU-Plenário
	30/9/2020
	Multa e Inabilitação

	TC Processo 020.166/2015-0
	2028/2020-TCU-Plenário
	5/8/2020
	Multa e Inabilitação

	TC Processo 023.970/2015-4
	1768/2020-TCU-Plenário
	8/7/2020
	Multa e Inabilitação

	TC Processo 023.920/2015-7
	2427/2020-TCU-Plenário
	9/9/2020
	Multa e Inabilitação

64.	Não procede também a alegação dos recorrentes de que não são os responsáveis pela ausência de ampla divulgação do processo de seleção de famílias aptas a participarem do Programa de Reforma Agrária, pois essa impropriedade teria decorrido da falta de regras específicas da própria Autarquia sobre o procedimento de divulgação a ser adotado, consoante também reconheceu a então Secex/SP nos autos do TC Processo 020.166/2015-0, acima mencionado (subitem 43.5, retro) . 
65.	Ressalte-se que também neste caso a proposta da então Secex/SP não foi acolhida pelo relator do referido processo, tendo o Tribunal considerado irregular a ausência de ampla divulgação do processo de seleção de famílias e rejeitado as razões de justificativa apresentadas pelos responsáveis, aplicando-lhes as sanções devidas (Acórdão 2028/2020-TCU-Plenário) .
66.	Por tratar dessa mesma questão, cabe transcrever os seguintes trechos do voto condutor do Acórdão 2624/2020-TCU-Plenário (TC Processo 020.170/2015-7) , cujo conteúdo deixa evidenciado que a falta de ampla divulgação se mostra indevida:   
36. A lacuna na NE Incra 45/2005 não dispensa, por óbvio, o inafastável dever de ampla divulgação do processo de seleção de candidatos a beneficiários do PNRA, com vistas a garantir o princípio da publicidade e o acesso a toda pessoa interessada, previsto na Constituição Federal (art. 37, caput) , na Lei 9.784/1999 (art. 2º, § único, inciso V) e no Decreto 4.520/2002 (art. 5º, inciso III) . 
37. Ademais, o argumento utilizado pela Secex/RR não elide a ocorrência. Na realidade, expõe outra irregularidade (existência de processo seletivo a beneficiário do PNRA direcionado a pessoas ligadas a movimentos sociais de luta pela terra) , não incluída nas audiências realizadas nestes autos por falta de evidências durante a fiscalização, mas admitida pelos envolvidos.
38. Ora, não se revela razoável elidir o achado, com fundamento em irregularidade ainda mais grave ou em razão da constatação de que se tratou ocorrência generalizada. 
39. Ao contrário da unidade técnica, entendo que a conjuntura exigia sim postura diferente, no sentido de se atentar para o cumprimento da legislação, e não apenas se manter inerte e omisso no cumprimento de suas competências. Afinal, os responsáveis foram nomeados para exercer os cargos de gerência na SR-25, não podendo eximi-los das responsabilidades na adequada condução do Programa. 
40. Ressalto, inclusive, que a expedição de determinação por meio do Acórdão 1976/2017-TCU-Plenário destinada à correção da irregularidade não impediu a responsabilização dos dirigentes do Incra/Sede pela mesma falha, consoante Acórdão 1043/2019-TCU-Plenário.
41. Confirmado, portanto, que não houve a ampla divulgação da abertura do processo de seleção de candidatos, remanesce a irregularidade.
67.	Cabe anotar que no referido TC Processo 020.170/2015-7 os Chefes da Divisão de Obtenção de Terras arrolados naquele processo semelhantemente tiveram suas razões de justificativa rejeitadas e foram penalizados em razão de não terem dado ampla divulgação da abertura dos processos de seleção de candidatos por eles conduzidos e terem, em consequência desse procedimento irregular, contribuído para o direcionamento dos processos a famílias indicadas por movimentos sociais, tal qual ocorrido nos processos conduzidos pelos recorrentes. 
68.	Pela importância, eis os trechos do voto condutor do Acórdão 2624/2020-TCU-Plenário (TC Processo 020.170/2015-7) , os quais corroboram com as conclusões ora apresentadas:  
263. Quanto à ausência de ampla divulgação da abertura do processo de seleção de candidatos (Irregularidade 1) , os argumentos de que a Norma de Execução Incra 45/2005 não previa a necessidade de divulgação, de que os procedimentos adotados eram praticados em todas as superintendências do país e de que a Portaria MDA 6/2013 é posterior à sua exoneração do cargo não são hábeis a elidir a irregularidade. 
264. O dever de ampla divulgação do processo de seleção de candidatos a beneficiários do PNRA visa garantir o princípio da publicidade e está previsto nos demais normativos consignados (art. 37, caput, da CF c/c art. 2º, § único, inciso V, da Lei 9.784/1999, e art. 5º, inciso III, do Decreto 4.520/2002, então vigente) . 
265. O ex-chefe afirma ainda que, como o PA Sucuriju foi resultante de um desmembramento do PAD Anauá, as famílias que foram homologadas na relação de beneficiários já se encontravam no lote e estavam regularizadas, tratando-se apenas de simples transferência via Sipra. Assim, na prática, não existiriam vagas a serem preenchidas por possíveis interessados. 
266. Embora procedente o fato de o PA Sucuriju ser originário da subdivisão do PAD Anauá, não restou comprovado, seja nas justificativas, seja no processo de criação do referido projeto de assentamento, que ocorreu meramente a transferência de famílias no sistema. Ao contrário, há elementos nos autos que indicam que houve novo processo seletivo, como a correspondência de 25/11/2008 dirigida ao superintendente regional que relata o assentamento (peça 25, p. 13) : 'Na primeira fase, dividida em duas etapas, serão assentadas 120 famílias que se inscreveram junto a este Instituto para serem beneficiárias do Programa Nacional da Reforma Agrária. (...) Na terceira fase, como ainda não se iniciou a construção da estrada vicinal 42, as inscrições foram iniciadas recentemente e ao término desta obra será feito o assentamento destas famílias'. 
267. Não há também como acolher a alegação de que 'pela elevada oferta de terras e baixa demanda do público interessado, possivelmente não houve prejuízos decorrentes da ausência de ampla publicidade nos procedimentos de seleção de famílias' (grifos inseridos) . O argumento demandaria ainda mais atuação proativa do gestor de divulgar o processo seletivo, com vistas a preencher as supostas vagas excedentes.
69.	Relativamente à alegação de que trata o subitem 43.6, retro, alusiva à irregularidade apontada no subitem 45.3, retro, tem-se que ela, de igual modo, não se sustenta. 
70.	Diferentemente do argumentado, os procedimentos de classificação adotados pelos recorrentes para selecionar as famílias aptas a participarem do Programa de Reforma Agrária - PNRA no Estado de Goiás se mostraram ilegais, porquanto não garantiram o cumprimento dos critérios de priorização previstos no art. 19 da Lei 8.629/1993 e no art. 25 da Lei 4.504/1964 c/c art. 65 do Decreto 59.428/1966, propiciando, em face disso, que os lotes fossem direcionados a assentamentos de famílias indicadas por movimentos sociais e/ou associações, em detrimento claro dos legítimos beneficiários indicados nas normas acima mencionadas. 
71.	Na prática, foram preteridos dos processos de seleção conduzidos pelos recorrentes nos projetos avaliados os candidatos beneficiários não vinculados ao Movimento dos Trabalhadores Rurais Sem Terra - MST, ao Sindicato dos Trabalhadores na Agricultura Familiar - Sintraf e à Federação da Agricultura Familiar - FAF, sem qualquer avaliação da ordem de preferência na distribuição de lotes e dos critérios de classificação previstos na Lei 8.629/1993. 
72.	Demais, esses direcionamentos propiciariam também a existência de beneficiários contemplados que sequer atendiam aos requisitos do Programa de Reforma Agrária, desvirtuando, sem dúvida, tão importante programa social. 
73.	Sobre esse ponto, transcreve-se os seguintes trechos do voto condutor do Acórdão 2028/2020-TCU-Plenário, proferido nos autos do TC-Processo 020.166/2015-0, alhures mencionado:   
36. A negligência na condução dos processos atribuiu, de forma indevida, aos sindicatos e movimentos sociais o poder de escolher os beneficiários do programa, de acordo com seus próprios interesses, o que possibilitou a ocorrência de abusos por parte dessas entidades, como o impedimento de famílias de concorrer no processo seletivo, sob o argumento de que não atendiam aos requisitos exigidos pela comunidade de acampados (permanecer no acampamento três dias por semana e assinar o livro de presença de manhã e à tarde) .
37. Restam, pois, configurados severos prejuízos aos reais beneficiários da política pública destinada à distribuição de terra, indevidamente excluídos do processo de seleção em decorrência do direcionamento de lotes a famílias indicadas por movimentos sociais e/ou associações.
74.	Importante esclarecer que o Tribunal já havia determinado a todas as Superintendências Regionais do Incra que fossem adotados os critérios de preferência definidos pelo art. 19 da Lei 8.629/1993, nos termos do subitem 2.8 do Acórdão 753/2008-TCU-Plenário, de 30/4/2008, não sendo, portanto, aceitável que se alegue que tais critérios teriam sido adotados com base numa norma infralegal (Norma de Execução/INCRA/45/2005) , consoante já comentado no item 60, retro. 
75.	Não procede, da mesma forma, a alegação descrita no subitem 43.7, retro. Importa esclarecer, porém, que, em relação à irregularidade sobre a qual se insurgem, descrita no subitem 45.4, retro, a responsabilidade do sr. José Maria Martins de Sá já foi afastada pelo Tribunal, segundo disposto nos itens 187 ao 190 do voto condutor do acórdão recorrido, fato este levado em consideração na apenação desse responsável (peça 79) . 
76.	Diversamente do alegado pelo sr. Luiz Célio Pereira de Azevedo, consta dos autos que houve a alteração indevida das capacidades (número de lotes e suas áreas) dos projetos de assentamento por ele conduzido, na fase de cadastro, seleção e homologação, sem que tais modificações estivessem embasadas em pareceres técnicos, ou sejam, foram efetivadas em desobediência aos princípios da razoabilidade, da proporcionalidade, do interesse público e da motivação, em desobediência aos arts. 2º e 50, inciso VII, da Lei 9.784/1999. 
77.	Nos excertos do voto condutor do acórdão recorrido a seguir transcritos, percebe-se com precisão as alterações indevidas implementadas na fase de cadastro, seleção e homologação nos assentamentos GO03850000 e GO0406000, sem a devida justificativa técnica, infirmando-se, assim, a alegação apresentada pelo recorrente: 
56.	A permissão da alteração indevida das capacidades (número de lotes e suas áreas) dos projetos de assentamento, na fase de cadastro, seleção e homologação (Irregularidade 3) , sem adequada motivação e em divergência ao definido em documentos técnicos, ofende os princípios da razoabilidade, da proporcionalidade e do interesse público, preconizados no caput do art. 2º da Lei 9.784/1999 e o disposto no inciso VII do art. 50 da Lei 9.784/1999.
57.	De acordo com os procedimentos técnico-administrativos do Incra, o quantitativo de unidades agrícolas familiares é definido por meio da edição de portaria que cria o projeto de assentamento. Tal portaria se apoia em um Laudo Agronômico de Fiscalização (LAF) , o qual, geralmente, é suplementado por um Relatório de Vistoria e Avaliação (RVA) , sendo, em ambos, efetuada a definição do quantitativo de lotes previstos para o respectivo projeto de assentamento com base na capacidade produtiva da terra.
58.	Ocorre que, nos projetos examinados, houve expressiva redução na quantidade de lotes disponibilizada, sem a adequada fundamentação. Segundo os gestores, a alteração decorreu da necessidade de repor áreas de preservação ambiental que não haviam sido previstas em antigos projetos. O argumento, embora parcialmente confirmado, não é suficiente para justificar o aumento da área média originalmente prevista para cada lote.
59.	Para o PA Maria Cícera das Neves consta no LAF que 270 lotes poderiam ser instalados (uma média de 19,6 ha por lote) e que a área de preservação/outras necessidades seria de 2.055 ha. Ao fim, foram criados 117 lotes. Houve um aumento de 33% das áreas dos lotes (de 19,6 ha para 26 ha) e de 110% das áreas destinadas à preservação ambiental (de 2.050 ha para 4.095 ha) .
60.	Já para PA Padre Ilgo, consta do Laudo de Vistoria e Avaliação 183 lotes, sendo a média de área originalmente prevista por lote de 22,8 ha e a área de preservação/outras necessidades de 3.644 ha. Contudo, após a redução para 120 lotes, a área média passou a ser de 31 ha (aumento de 37%) e a área destinada a preservação ambiental/outras necessidades passou a ser de 4.067 ha (aumento de 12%) .
61.	Os responsáveis defendem que o cálculo definitivo da capacidade do assentamento deverá ser realizado no momento da elaboração do Plano de Desenvolvimento do Assentamento - PDA e, portanto, é possível a alteração na estimativa. Porém, não justificam, com amparo nos alegados trabalhos técnicos realizados, o acréscimo no tamanho dos lotes e a limitação do número de beneficiários a serem atendidos nos casos concretos apontados.
62.	Conforme análise realizada pela Secex/GO, admite-se a alteração, desde que amparada nos princípios da razoabilidade, da proporcionalidade, do interesse público e da motivação. Ocorre que nos projetos analisados (PA Maria Cícera das Neves e PA Padre Ilgo) houve acréscimo nas parcelas na ordem de 33% e 37%, sem as devidas justificativas.
63.	A falta de razoabilidade foi comprovada in loco pela equipe de auditoria no PA Maria Cícera das Neves:
'161.7. (...) Foi no referido assentamento que a equipe de auditoria identificou um dos lotes com maior produtividade dentre todos os lotes dos assentamentos visitados. Na citada parcela, estão plantadas 42 mil mudas de abacaxi. No entanto, a área utilizada para o plantio dessa cultura não ultrapassa 10 ha. Ou seja, além da área destinada à casa que abriga a família que explora o lote, sobram mais de 10 ha que não são produtivamente explorados pelos beneficiários da referida parcela. Ou seja, no local, um lote de 16 ha seria suficiente para exploração de uma atividade produtiva, assim como definido nos estudos agronômicos originais, cuja média é de 19,6 ha.'
64.	Nesse sentido, os argumentos teóricos oferecidos pelos responsáveis não são suficientes para elidir as irregularidades identificadas na prática.
78.	Diante do exame realizado, conclui-se que as alegações apresentadas pelos recorrentes são improcedentes e, portanto, não impõem o provimento do recurso.  	
Recorrentes: Jorge Tadeu Jatobá Correia e Rogério Papalardo Arantes
Das razões recursais
79.	No essencial, os recorrentes alegam que: 
79.1. não foram considerados pelo TCU os obstáculos e as dificuldades reais por eles enfrentadas no exercício das funções que exerciam no órgão fiscalizado, conforme determina a Lei 13.655/2018; 
 79.2. não agiram com dolo ou culpa (erro grosseiro) na condução dos procedimentos impugnados pelo Tribunal, motivo pelo qual as penalidades a eles aplicadas merecem ser revistas; 
79.3. não houve o descumprimento do disposto no subitem 8.2 do Acórdão 753/2008-TCU-Plenário ao não divulgarem a classificação dos inscritos no Programa de Reforma Agrária nos exatos termos indicados no aludido decisum, por duas razões: a primeira, porque foram utilizados outros meios para divulgação dessa classificação; a segunda, porque, em razão de falha no  Sistema de Informações de Projetos de Reforma Agrária (SIPRA) , essa divulgação não foi possível de ser realizada por meio do aludido sistema, o qual, aliás, foi objeto de ajustes por determinação do TCU, com base no Acórdão 1976/2017-TCU-Plenário) ; 	
79.4. reconhecem a existência de falhas nos processos de seleção de famílias para o Programa de Reforma Agrária ao longo do tempo, mas ressaltam que tais falhas não decorrem de omissões dos recorrentes e que não teriam o condão de provocar a identificação de milhares de beneficiários suspostamente assentados irregularmente, por não atenderem aos requisitos do Programa de Reforma Agrária, consoante alegado pela unidade técnica do Tribunal;	
79.5. foi realizada adequadamente a supervisão periódica acerca da utilização dos lotes dos projetos de assentamento sob a jurisdição da Superintendência Regional do Incra/SR04/GO, inclusive mediante a realização de outras atividades paralelas, tais como as vistorias no âmbito da Assistência Técnica e Extensão Rural, Gestão Ambiental e Supervisão de Aplicação dos Créditos Instalação, que se entrelaçavam e potencializavam as atividades de supervisão, principalmente no sentido do apontamento de irregularidades no uso e na exploração dos lotes de reforma agrária;  
79.6. em todos os exercícios das gestões de suas teriam sido promovidas ações de supervisão ocupacional (entre 2011 e 2016 mais de 14.000 lotes foram supervisionados) e que essas ações eram realizadas de forma rotineiras e não de forma aleatórias, não obstante reconhecerem que em períodos distintos dos exercícios de 2013, 2014 e 2015 essa atividade de supervisão ocupacional tenha sido suspensa por fatores supervenientes e alheios à vontade dos gestores, os quais devem ser considerados como dificuldades enfrentadas por ocasião do julgamento de suas condutas; e
79.7. não houve o descumprimento dos procedimentos previstos na Instrução Normativa/INCRA/71/2012 ou 47/2008, nos casos de constatação de irregularidades nos projetos de assentamento de reforma agrária, nos moldes apregoados pela unidade técnica do TCU, haja vista que, nos processos administrativos próprios de apuração dos fatos, essas irregularidades eram consideradas no julgamento de mérito da demanda. 	  
Análise	
80.	De plano, convém esclarecer que o sr. Rogério Papalardo Arantes não se pronunciou neste pedido de reexame, assinado conjuntamente com o sr.  Jorge Tadeu Jatobá Correia, quanto às seguintes irregularidades a ele imputadas, descritas no item 7, retro: 
81.1. processo de inscrição direcionado a famílias indicadas por movimentos sociais e/ou associações, contrariando o art. 37, caput, da Constituição Federal/1988 c/c art. 10 da Portaria MDA 6/2010 (Princípio da impessoalidade) , com consequente lesão aos direitos de candidatos a lotes no PNRA, derivado da atuação de atores alheios aos quadros de servidores da Autarquia, os quais influenciam de maneira irregular o processo de seleção de beneficiários da reforma agrária, determinando os candidatos a serem contemplados no programa e excluindo arbitrariamente outros candidatos sem o cumprimento do devido processo legal, do contraditório e da ampla defesa;
81.2. ausência de ampla divulgação da abertura do processo de seleção de candidatos ao Programa de Reforma Agrária, contrariando o disposto no art. 37, caput, da CF c/c art. 2º, § único, inciso V, da Lei 9.784/1999, bem como o art. 10 da Portaria MDA 6/2013 e o art. 5º, inciso III, do Decreto 4.520/2002 (Princípio da publicidade) ;
81.3. adoção de procedimentos de classificação que não garantem o cumprimento dos critérios de priorização previstos no art. 19 da Lei 8.629/1993 e no art. 25 da Lei 4.504/1964 c/c art. 65 do Decreto 59.428/1966; e
81.4. permissão da alteração indevida das capacidades (número de lotes e suas áreas) dos projetos de assentamento, na fase de cadastro, seleção e homologação, sem adequada motivação e em divergência ao definido em documentos técnicos, em ofensa aos princípios da razoabilidade, da proporcionalidade e do interesse público, preconizados no caput do art. 2º da Lei 9.784/1999 e em desrespeito ao disposto no inciso VII do art. 50 da Lei 9.784/1999.
82.	Não obstante, cabe esclarecer que poderiam ter sido aproveitadas em benefício do recorrente as razões recursais apresentadas pelos srs. Luiz Célio Pereira de Azevedo e José Maria Martins de Sá, descritas no item 43, retro, no que diz respeito às circunstâncias objetivas, nos termos do art. 281 do Regimento Interno do TCU, haja vista que eles foram ouvidos em relação a essas mesmas irregularidades (item 45, retro) , caso os argumentos recursais formulados pelos referidos recorrentes fossem procedentes, o que não se concretizou, segundo as conclusões apresentadas dos itens 58 ao 78, retro. 
83.	O pedido de reexame interposto pelos recorrentes se contrapõe às irregularidades a seguir mencionadas, atribuídas tanto ao sr. Rogério Papalardo Arantes quanto ao sr. Jorge Tadeu Jatobá Correia (item 7, retro) : 
83.1. descumprimento à determinação expedida por meio do subitem 2.8 do Acórdão 753/2008-TCU-Plenário, tendo em vista a não publicação da ordem de classificação de inscritos quando da divulgação do resultado do processo seletivo no sítio eletrônico do Incra, conforme a preferência definida pelo art. 19 da Lei 8.629/1993;
83.2. existência de beneficiários contemplados na RB que não atendem aos requisitos do Programa de Reforma Agrária, conforme evidenciado em cruzamento de dados realizado por este Tribunal, em ofensa ao disposto nos art. 17, IV, e 20 da Lei 8.629/1993, art. 25, caput e §3º, da Lei 4.504/1964 e art. 64 do Decreto 59.428/66;
83.3. ausência da adequada supervisão periódica acerca da utilização dos lotes dos projetos de assentamento sob a jurisdição da SR04, quanto ao desenvolvimento de atividades agropecuárias, de forma a assegurar o cumprimento dos arts. 21 e 22 da Lei 8.629/1993, assim como o cumprimento da função social da terra, nos termos do art. 2º, caput e §§ 1º e 2º, da Lei 4.504/1964 c/c arts. 6º e 9º da Lei 8.629/1993;
83.4. deficiência na identificação de situações irregulares em projetos de assentamento, uma vez que inexiste supervisão ocupacional de iniciativa própria da Superintendência Regional do Incra, em afronta ao disposto na IN Incra 71/2012, como também na Lei 4.504/1964, art. 25, e na Lei 8.629/1993, art. 20; e
83.5. descumprimento dos procedimentos previstos na Instrução Normativa - Incra 71/2012 ou 47/2008, nos casos de constatação de irregularidades nos projetos de assentamento de reforma agrária.
84.	Não procedem os argumentos descritos nos subitens 79.1 e 79.2, retro, sendo aplicáveis, para estes recorrentes, os mesmos fundamentos apresentados na análise exarada nos itens 48 ao 57, retro.
85.	De igual modo, não se mostram pertinentes os argumentos recursais descritos nos subitens 79.3, 79.4, 79.5, 79.6 e 79.7, retro, pelos fundamentos a seguir. 
86.	Encontra-se sobejamente demonstrado nos autos que os recorrentes foram omissos no exercício da função de Superintendente do Incra no Estado de Goiás, cada qual no período de suas gestões, devidamente indicadas no item 18, retro, no que diz respeito às irregularidades a eles imputadas neste processo de fiscalização. 
87.	Está devidamente demonstrado que houve, efetivamente, o descumprimento da determinação prevista no subitem 8.2 do Acórdão 753/2008-TCU-Plenário ao não divulgarem a classificação dos inscritos no Programa de Reforma Agrária nos exatos termos indicados no aludido decisum, não sendo possível acolher, assim, o argumento de que tal divulgação teria sido realizada por outros meios em razão de falha no Sistema de Informações de Projetos de Reforma Agrária (SIPRA) (subitem 79.3, retro) . 
88.	Diversamente do alegado nos subitens 79.4, 79.5, 79.6 e 79.7, retro, verifica-se que as falhas nos processos de seleção de famílias para o Programa de Reforma Agrária ao longo do tempo decorreram especialmente da omissão dos recorrentes em supervisionar, pari passu, os procedimentos conduzidos pela Divisão de Obtenção da SR04/GO para implantação dos Projetos de Assentamento GO03850000 - PA Maria Cícera das Neves e GO0406000 - PA Padre Ilgo, permitindo, em face dessa conduta omissiva, a ocorrência das seguintes irregularidades, devidamente apontadas neste processo de fiscalização, as quais impuseram enormes e irreparáveis prejuízos ao Programa Nacional de Reforma Agrária - PNRA e às famílias que, de acordo as normas de regência, foram preteridas na ordem de classificação adotada pelo Incra/GO:
88.1. processo de inscrição direcionado a famílias indicadas por movimentos sociais e/ou associações, conforme demonstrado nos subitens 58 ao 63, retro; 
88.2. existência de beneficiários contemplados na Relação de Beneficiários que não atendem aos requisitos do PNRA, segundo discorrido nos itens 72 e 73, retro; 
88.3. deficiência na identificação de situações irregulares em projetos de assentamento implantados pelo Incra/GO; 
88.4. descumprimento dos procedimentos previstos na Instrução Normativa INCRA/71/2012 ou 47/2008 nos casos de constatação de irregularidades nos projetos de assentamento em comento; e
88.5. falta de verificação se os projetos de assentamentos estavam sendo utilizados para o desenvolvimento de atividades agropecuárias, de acordo com o disposto nos arts. 21 e 22 da Lei 8.629/1993, e se os imóveis estavam cumprindo a função social da terra, conforme previsto no art. 2º, caput e §§ 1º e 2º, da Lei 4.504/1964 c/c os arts. 6º e 9º da referida Lei 8.629/1993.    
89.	Especificamente quanto aos referidos subitens 88.3, 88.4 e 88.5, os elementos contidos nos itens 98 ao 124 do voto condutor da deliberação recorrida demonstram de forma precisa que as falhas acima mencionadas somente foram possíveis de ocorrer em face da omissão dos dirigentes do Incra/GO na criação, implementação e desenvolvimento dos projetos de assentamento alhures indicados, restando demonstrada a existência de nexo causal entre as condutas omissivas dos recorrentes e as irregularidades a eles imputadas, razão pela qual, não é possível acolher as alegações apresentadas:
98.	A ausência de adequada supervisão periódica (Irregularidade 7) acerca da utilização dos lotes dos projetos de assentamento, quanto ao desenvolvimento de atividades agropecuárias, não assegura o cumprimento dos arts. 21 e 22 da Lei 8.629/1993, assim como o cumprimento da função social da terra, nos termos do art. 2º, caput e §§ 1º e 2º, da Lei 4.504/1964 c/c arts. 6º e 9º da Lei 8.629/1993.
99.	De acordo com o relatório, a situação constatada pela auditoria demonstra que não há uma vinculação do PNRA com o objetivo para o qual o programa fora criado; os orçamentos anuais priorizam a criação de novos projetos de assentamento, em detrimento da atividade de supervisão ocupacional; não são efetuados acompanhamentos periódicos e tampouco são implementadas ações para que as atividades desenvolvidas nos lotes do PNRA promovam a justa remuneração e o acesso do trabalhador aos benefícios do aumento da produtividade e ao bem-estar coletivo; a sistemática conduz a uma inexpressiva efetividade do programa, de forma que é irrisória a quantidade de lotes potencialmente capazes de receberem títulos de domínio.
100.	Nas cinquenta visitas realizadas pela equipe de fiscalização em quatro projetos de assentamento, constatou-se que 16% dos lotes estariam em condições produtivas; 24% não alcançariam a produtividade desejável, porém, dada a precariedade da atuação do Incra/SR04, poderiam ser contabilizadas como medianamente produtivas; 38% teriam uma atividade produtiva pouco expressiva (quase inexistente) ; e 22% não teriam sequer uma atividade agropecuária que pudesse promover uma remuneração mínima ao beneficiário do PNRA.
101.	Embora a amostra seja reduzida, se comparada aos 14.533 lotes existentes em 305 projetos de assentamento sob a jurisdição da SR04, indica a pouca efetividade do PNRA e a inércia do Incra no desempenho da supervisão ocupacional.
102.	Não são hábeis a afastar a irregularidades as justificativas de que houve incremento do nível socioeconômico das famílias que participam do PNRA; de que são atendidos os pressupostos tangíveis do Estatuto da Terra; e de que a atividade de supervisão ocupacional foi comprometida pela redução da estrutura funcional e operacional do Incra e pela não definição da emancipação de projetos de assentamento e da emissão de títulos de domínio como prioridade, conforme bem exposto na análise promovida pela unidade técnica.
103.	A ilustre Procuradora-Geral entende que todos os achados relacionados à deficiência na supervisão (Irregularidades 7, 8 e 9) estão mais relacionados à presença de deficiências estruturais e orçamentárias do Incra/Sede, revelando-se antes uma impropriedade do que uma irregularidade.
104.	Destaca informações do relatório que indicam uma forte priorização de recursos para a criação de novos projetos de assentamento em detrimento da destinação de recursos para a atividade de supervisão periódica, o que acaba por inibir ou dificultar a atuação dos agentes regionais e demonstra que a origem do problema estaria mais associada à política geral de disponibilização de recursos por parte do governo federal. Ademais, a responsabilidade por tomar as providências caberia ao Incra, e não diretamente às suas Superintendências Regionais.
105.	Novamente, com todas as escusas, dissinto da proposta oferecida pela Representante do MP/TCU de acolher as justificativas para as referidas irregularidades.
106.	Tais pontos não passaram despercebidos pela Secex/GO, com a qual me alinho. Embora se reconheça eventuais dificuldades decorrentes da redução da estrutura funcional e operacional do Incra, como também das questões orçamentárias, não se pode elidir integralmente a responsabilidade dos superintendentes regionais.
107.	Os responsáveis, dirigentes máximos das superintendências, não demonstraram a adoção de qualquer medida, seja para mitigar os efeitos de possíveis obstáculos, seja para garantir o cumprimento dos objetivos do PNRA.
108.	Quanto aos percentuais de produtividade verificados pela equipe de auditoria nas visitas realizadas, nem sequer houve justificativa.
109.	Destarte, remanesce a irregularidade relativa à ausência de adequada supervisão periódica acerca da utilização dos lotes dos projetos de assentamento, quanto ao desenvolvimento de atividades agropecuárias.
 (...) 
110.	A deficiência na identificação de situações irregulares em projetos de assentamento (Irregularidade 8) foi constatada, uma vez que, em geral, inexiste supervisão ocupacional de iniciativa própria da Superintendência Regional do Incra, em afronta ao disposto na IN Incra 71/2012, como também na Lei 4.504/1964, art. 25, e na Lei 8.629/1993, art. 20.
111.	A fiscalização do Tribunal observou uma série de situações irregulares, mas que constam nos registros do Incra como ocupação regular: aluguel de pastagem do lote; beneficiários que nada produzem; beneficiário que nunca ocupou a área; beneficiários que moram na cidade e se deslocam para o assentamento para trabalhar na parcela; beneficiários que não exploram pessoalmente o lote, mas contratam terceiros para o desempenho de atividades agropecuárias; beneficiários que abandonaram, comercializaram ou repassaram a parcela a terceiros, com a posterior regularização da situação pela SR04.
112.	A superintendência não procura se estruturar para identificar as situações irregulares. O Incra, geralmente, comparece aos lotes apenas para a averiguação de denúncias, que são colecionadas e agregadas antes de impulsionar o deslocamento das equipes até os assentamentos.
113.	Os responsáveis argumentam que promoveram supervisões ocupacionais por iniciativa própria, mas que os trabalhos foram prejudicados pela deficiente capacidade operacional e o escasso quadro funcional da autarquia, bem como por outros fatores internos (o próprio Incra suspendeu as atividades temporariamente em 2014) e externos (uma ação civil pública suspendeu as atividades de supervisão entre abril/2013 e outubro/2013 e em outubro/2015) .
114.	Nada obstante se reconheça tais dificuldades, as quais atenuam em parte a responsabilidade dos dirigentes, não houve a demonstração de ação destinada a minimizar seus efeitos. 
115.	Ademais, exatamente em razão dos mencionados empecilhos, caberia aos gestores máximos da superintendência regional atuar visando a melhoria da qualidade da atividade de supervisão realizada. Ocorre que, conforme apontado na auditoria e reforçado na análise: "não há uma racionalização da atividade de supervisão ocupacional com o objetivo de identificar, precisamente e tempestivamente, as atividades desenvolvidas nas parcelas; assim como não há uma sistemática visando a criação e a manutenção de um cadastro atualizado que apresente gerencialmente a situação de cada um dos projetos de assentamento e de cada uma das parcelas". Para essas questões, não foram apresentadas justificativas.
116.	Do mesmo modo, não houve manifestação quanto às inúmeras situações irregulares constatadas in loco pela equipe de auditoria, cujos registros do Incra apontam como ocupação regular, entre as quais destaco, mais uma vez:
' (...) 
147.1.	Igualmente, foi observado um caso no PA Maria Cícera das Neves - GO0385000, situado no município de Vila Propício, em que o beneficiário nunca ocupou a área. Tal situação foi vista com surpresa pela equipe de auditoria, uma vez que, em geral, nesses casos, há a invasão da parcela por terceiros, com a anuência dos demais beneficiários do assentamento. Após diversos questionamentos, a equipe de auditoria tomou conhecimento de que o beneficiário era um dos dirigentes do MST e (ou) MPA e que, em razão disso, ninguém invadia a sua parcela. Ocorre que, o que mais surpreendeu foi o fato de, em seguida, ao examinar os registros do Incra, a equipe de auditoria observar que tal lote, que nunca foi ocupado e que sequer apresenta um local de moradia, estar cadastrado como em situação regular.'
117.	A irregularidade, portanto, não pode ser elidida.
 (...) 
118.	O descumprimento dos procedimentos previstos na Instrução Normativa - Incra 71/2012 ou 47/2008, nos casos de constatação de irregularidades nos projetos de assentamento de reforma agrária (Irregularidade 9) decorre da constatação de que a SR04 atuou de forma desarrazoada e não isonômica.
119.	Foram identificadas situações em que os beneficiários abandonaram suas parcelas, trocaram lotes, adquiriram ou ocuparam irregularmente outras parcelas e, ainda assim, a SR04 regularizou a situação. Por outro lado, foram encontradas também situações com maior aderência aos objetivos do programa, nas quais ocupantes efetivamente estavam produzindo, que a autarquia não promoveu a regularização dos ocupantes.
120.	Em entrevistas realizadas pela equipe, inclusive, há relatos de que apenas os beneficiários que contrataram advogados com facilidade de trânsito na SR04 conseguiram regularizar a participação no PNRA. 
121.	As justificativas de que cumprem os procedimentos dos ritos de confirmação de irregularidades nos projetos de assentamento e de que a atividade de supervisão ocupacional, assim como o tratamento normativo das situações de irregularidade, são ações perenes da autarquia, sem a efetiva demonstração, não são suficientes para afastar a irregularidade. 
122.	Especialmente considerando as graves ocorrências evidenciadas e os principais aspectos abordados no relatório: 'o desrespeito ao princípio da isonomia; o impacto das decisões tomadas nesses procedimentos, ao se considerar a falha sistêmica observada pela equipe de auditoria na condução do PNRA; e o descolamento entre os objetivos do PNRA e os encaminhamentos da autarquia nas decisões tomadas nesses procedimentos'.
123.	Mais uma vez não foram apresentados esclarecimentos quanto às situações irregulares específicas apontadas pela equipe de auditoria, em especial a grave denúncia de que:
'154.8.	(...) advogados com facilidade de trânsito na SR04 eram contratados para realizar a regularização da ocupação irregular. Os relatos indicam que apenas os beneficiários que contrataram tal serviço conseguiram regularizar a participação no PNRA. A equipe foi informada ainda que o custo de tal serviço era de aproximadamente R$ 5 mil, o que, a princípio, teria o condão de prejudicar os mais necessitados. Com efeito, trata-se de um serviço que deveria ser efetuado pelo Incra/SR04 sem a necessidade de participação de terceiros representantes.'
124.	Inexistindo a efetiva comprovação de adoção dos procedimentos tendentes à notificação dos ocupantes, retomada administrativa, retomada judicial, nova destinação das parcelas vagas ou retomadas, previstos na IN Incra 71/2012 ou 47/2008, não há como afastar a irregularidade. (grifado) .
90.	Finalizando, traz-se à colação a manifestação do Secretário desta unidade técnica, exarada por ocasião da análise dos pedidos de reexame interpostos contra o Acórdão 1768/2020-TCU-Plenário, prolatado nos autos do TC Processo 023.970/2015-4, mencionado nos itens 2 e 63, retro, a qual corrobora as conclusões delineadas nesta instrução, concluindo-se, de igual modo, pelo não provimento dos referidos recursos:
Trata-se de pedidos de reexame interpostos por Benjamim Aurélio Mendes, Eltier Júnior Postal, Ismael Gomes Marinho, Edvaldo Soares Oliveira, José Roberto Ribeiro Forzani e Ruberval Gomes da Silva contra o Acórdão 1768/2020-TCU-Plenário (rel. Ministro-Substituto Augusto Sherman Cavalcanti) , por meio do qual o TCU apreciou auditoria realizada na Superintendência Regional do Incra no Estado de Tocantins. 
2.	Divirjo do exame empreendido pelo auditor desta Secretaria de Recursos, que propôs dar provimento aos recursos interpostos por Benjamim Aurélio Mendes, Eltier Júnior Postal, Ismael Gomes Marinho e Ruberval Gomes da Silva, para afastar a multa que lhes foi aplicada, bem como dar provimento parcial aos recursos manejados por Edvaldo Soares Oliveira e José Roberto Ribeiro Forzani, para diminuir o valor da multa e o tempo de inabilitação para o exercício de cargo em comissão ou função de confiança no âmbito da Administração Pública Federal (peça 265) . 
3.	Segundo os fundamentos da instrução, embora não existam dúvidas quanto à ocorrência das irregularidades sob exame, as únicas que devem justificar a sanção dos recorrentes são as que envolvem a fase de seleção de beneficiários. As relativas à ausência ou insuficiência de atividades de supervisão, fiscalização e vistoria não devem servir de fundamento para sancioná-los, pois, em suma, 'não houve nexo causal suficiente para justificar a aplicação de sanção, visto que os resultados observados não são decorrentes de ações e/ou omissões dos recorrentes, mas sim de um estado de descontrole sistêmico no Incra'.
4.	Consoante as razões de decidir da deliberação recorrida, o conjunto das irregularidades constatadas na presente auditoria (peça 172, p. 2-3) gerou consequências extremamente danosas ao Programa Nacional de Reforma Agrária, em especial o direcionamento de lotes de assentamentos a famílias indicadas por movimentos sociais ou associações. Deixou-se de alcançar os verdadeiros beneficiários para contemplar outros que nem sequer atendiam aos requisitos do programa, como falecidos, empresários e servidores públicos.
5.	Ao contrário do entendimento expresso na manifestação precedente, o nexo causal entre as irregularidades apuradas e as condutas atribuídas de cada um dos responsáveis apenados ficou muito bem explicitado no voto condutor do aresto recorrido, conforme trechos abaixo reproduzidos:
[José Roberto Ribeiro Forzani: Superintendente Regional de 1º/1/2008 a 1º/4/2010]
'132. Diante do conjunto de graves irregularidades constatadas no processo de execução da reforma agrária, que é missão prioritária do Incra, não se fundamenta, no meu entender, a pretensão de afastar a responsabilidade do dirigente máximo da superintendência regional.
133. Aos Superintendentes Regionais incumbe planejar, dirigir, coordenar e orientar a execução das atividades das respectivas unidades e exercer outras atribuições que lhes forem cometidas pelo Presidente do Incra. As irregularidades objeto da audiência e as omissões indicadas, portanto, decorreram do não cumprimento de atribuições próprias do cargo, evidenciando o necessário nexo de causalidade.
134. Eventuais deficiências dos normativos e de recursos humanos foram consideradas na análise da responsabilização dos dirigentes do Incra e não logram elidir integralmente a participação dos superintendentes regionais nas irregularidades constatadas. Nesse mesmo sentido, a responsabilidade dos gestores das áreas técnicas, também apurada nos presentes autos, não afasta a responsabilidade concomitante dos superintendentes. 
135. Não se trata, portanto, de responsabilidade exclusiva dos gestores regionais. Nos presentes autos, também se avalia a atuação dos chefes da Divisão de Obtenção de Terras e da Divisão de Desenvolvimento. Além disso, por meio do Acórdão 1043/2019-TCU-Plenário, dirigentes do Incra/Sede já foram responsabilizados pela ocorrência generalizada das mesmas irregularidades. Naquela decisão, o relatório salientou: 'As ilegalidades se deram devido à falta de direção, orientação e coordenação do funcionamento geral do Incra, bem como de supervisão hierárquica, não sendo possível que os fatos tenham passado ao largo da Presidência do Incra, uma vez já tendo sido apontados pelo TCU e pela CGU, em alguns casos, reiteradas vezes'. 
136. Essa conclusão se aplica também aos superintendentes regionais. Assim, a participação e a responsabilização de outros gestores pelos mesmos fatos não excluem a responsabilidade do Sr. José Roberto Ribeiro Forzani pelas ocorrências identificadas durante a sua gestão.
137. As irregularidades ora em análise decorreram de condutas omissivas e/ou comissivas quanto às ocorrências expressamente descritas na audiência. A não demonstração de que adotou, no âmbito da superintendência regional, providências destinadas ao cumprimento das normas e de decisão desta Corte demanda sua responsabilização.';
[Ruberval Gomes da Silva: Superintendente Regional, de 2/4/2010 a 23/6/2015, e Chefe da Divisão de Desenvolvimento, de 15/1/2008 a 14/4/2010]
'144. Entendo que a situação do responsável se distingue, em parte, do superintendente anterior, diante do período de ocupação dos cargos.
145. O Sr. Ruberval Gomes da Silva, além das justificativas já expostas quanto a cada uma das irregularidades, alega, em preliminar, que, pelo princípio da impessoalidade da Administração Pública, a regra é que os atos administrativos são imputáveis não ao funcionário/servidor que pratica, mas ao órgão ou entidade administrativa em nome do qual atua o servidor. Assim, a responsabilização de servidor, sem dolo ou culpa, representaria excesso do poder de fiscalizar e controlar externamente os demais órgãos da administração.
146. Tal argumento não merece prosperar. Consoante prescreve a Lei de Introdução às Normas do Direito Brasileiro - LINDB (Decreto-Lei 4.657/1942) , no art. 28: 'O agente público responderá pessoalmente por suas decisões ou opiniões técnicas em caso de dolo ou erro grosseiro'.
147. Como já exposto, no âmbito desta Corte, o erro grosseiro é aquele que decorre de grave inobservância do dever de cuidado. Foi o que se observou na conduta do responsável, que atuou tanto como Superintendente Regional, quanto como Chefe da Divisão de Desenvolvimento.
148. A omissão na adoção de medidas necessárias ao efetivo alcance das finalidades do Programa Nacional da Reforma Agrária revela culpa grave no exercício dos cargos de direção da superintendência.
149. De todo modo, levando-se em conta o período em que exerceu as referidas ocupações, cabe afastar sua responsabilidade por parte das irregularidades apontadas.
150. É que, como Chefe da Divisão de Desenvolvimento de 15/1/2008 a 14/4/2010, suas atribuições estavam relacionadas, nesse período, a realizar vistorias, supervisionar a situação ocupacional dos projetos de assentamento e promover as ações de retomada de parcelas irregularmente ocupadas. Já como Superintendente Regional de 2/4/2010 a 23/6/2015, embora pudesse em tese responder pela integralidade dos achados de auditoria, não houve análise de assentamento criado durante sua gestão e, portanto, não há evidências de sua atuação nos processos de seleção.
151. Assim, não cabe responsabilizá-lo pelas irregularidades constatadas na fase de seleção de beneficiários dos PAs incluídos na auditoria: (...) 
152. Quanto à ausência de planejamento formalizado para realização de fiscalizações (Irregularidade 10) , a responsabilidade se restringe ao período em que atuou como superintendente regional, a quem competia promover o planejamento dos trabalhos, ouvida a Divisão de Desenvolvimento, conforme previsto na Instrução Normativa - Incra 71/2012, art. 5º.
153. No que se refere às demais irregularidades atinentes à fase de supervisão, apropriada a responsabilização do gestor em razão de ambos os cargos ocupados: deficiência na identificação de situações irregulares (Irregularidade 11) e descumprimento dos procedimentos previstos na Instrução Normativa - Incra 71/2012 ou 47/2008, nos casos de constatação de irregularidades nos projetos de assentamento de reforma agrária (Irregularidade 12) .
154. Trata-se de atividades a serem desenvolvidas continuamente nos assentamentos pela Divisão de Desenvolvimento, o que atrai a responsabilidade do chefe da unidade e dirigente da superintendência pelo alto índice de lotes ocupados irregularmente/abandonados/sem exploração, bem como pelos lotes regularizados pelo Incra, com indícios de que o beneficiário não preenchia os requisitos previstos nos normativos para ser assentado no âmbito do programa de reforma agrária, como apontado na auditoria.
155. Nesse sentido, o responsável deve responder ainda pela existência de beneficiários que não atendem aos requisitos do Programa de Reforma Agrária (Irregularidade 6) , especificamente em razão da manutenção desses beneficiários nos casos em que a irregularidade ocorreu após a homologação.
156. De todo modo, documentos apresentados por outro responsável podem ser adotados como atenuante a sua conduta. São eles o memorando circular, de 12/3/2014, que informou a suspensão das viagens para a realização da supervisão ocupacional, por orientação do Presidente do Incra (peça 152, p. 13) ; bem como a Ordem de Serviço 56/2014, assinada pelo Sr. Ruberval Gomes da Silva, que constituiu comissão para verificação, organização, catalogação e análise de processos oriundos de notificações ocorridas em campo ou oriundas de indícios de irregularidades constatadas via cruzamento de informações efetuadas por sistemas informatizados (peça 153, p. 1) . Um dos motivos mencionados para a emissão da OS foi a existência de 'passivo de processos a serem analisados em face de notificação de beneficiários e não beneficiários da Reforma Agrária, a partir de constatações de indícios de irregularidades, seja em trabalhos de campo ou em filtragens de informações ocorridas via sistemas'.
157. O primeiro evidencia obstáculo à realização da atividade de supervisão e o segundo demonstra a adoção de providência com reflexo nas falhas apontadas, o que mitiga a omissão do responsável, ainda que insuficientes para afastar integralmente as deficiências na identificação e no tratamento das irregularidades.
158. Por fim, também a ausência da devida formalização dos processos administrativos (Irregularidade 9) envolve deficiências na fase de seleção dos beneficiários do PNRA, que não deve ser a ele atribuída, bem como na fase de fiscalização, amparada na IN 71/2012, a qual normatiza as ações e medidas a serem adotadas pelo Incra nos casos de constatação de irregularidades em projetos de assentamentos. Nessa última situação, cabia ao responsável, seja no papel de Superintendente Regional, seja de Chefe da Divisão de Desenvolvimento, adotar medidas para evitar as falhas.
159. Assim, as irregularidades remanescentes decorreram de condutas omissivas e/ou comissivas, o que evidencia a ocorrência de culpa grave ao contribuir, de forma efetiva, para o não atingimento dos reais beneficiários do Programa de Reforma Agrária.'
[Edvaldo Soares de Oliveira: Superintendente Regional, de 23/6/2015 a 31/12/2015, e Chefe da Divisão de Obtenção de Terras, de 14/10/2008 a 18/4/2011]
'163. O responsável atuou, no momento da criação do PA Terra Prometida e da seleção dos beneficiários como chefe da Divisão de Obtenção de Terras, cuja competência inclui a coordenação e supervisão das atividades de cadastramento, seleção e assentamento de famílias em projetos.
164. Cabia ao então chefe agir, no âmbito das competências atribuídas pelo regimento interno, para evitar as graves irregularidades e suas consequências negativas para o PNRA, o que atrai a responsabilidade do dirigente. Ao não promover a ampla divulgação da abertura do processo de seleção de candidatos, permitir o direcionamento do processo de inscrição a famílias indicadas por movimentos sociais e/ou acampadas, não garantir o cumprimento dos critérios de priorização, não publicar a ordem de classificação de inscritos, não adotar medidas para evitar as inconsistências na base de dados do Sipra, selecionar candidatos e manter beneficiários sem a verificação do preenchimento dos requisitos legais, não promover a motivação nos casos de candidatos eliminados, não garantir às famílias eliminadas o exercício contraditório e da ampla defesa e não promover a devida formalização dos processos administrativos, o gestor participou ativamente do direcionamento de lotes de assentamentos a famílias indicadas por movimentos sociais e/ou associações, bem como do não alcance aos reais beneficiários do Programa de Reforma Agrária.
165. Em momento posterior, no exercício do cargo de Superintendente Regional, incumbia ao responsável também adotar medidas destinadas à promoção de planejamento para realização de fiscalizações, à efetiva identificação de situações irregulares e ao cumprimento dos procedimentos previstos na Instrução Normativa - Incra 71/2012, nos casos de constatação de irregularidades. Todavia, como visto, a auditoria evidenciou a omissão do dirigente máximo da entidade.
166. Conclui-se, assim, que a atuação do responsável, tanto omissiva quanto comissiva, foi decisiva para os prejuízos à execução e aos efetivos beneficiários do PNRA, o que representa culpa grave.';
[Ismael Gomes Marinho (de 14/4/2010 a 2/9/2011) , Benjamim Aurélio Mendes (de 2/9/2011 a 9/5/2013 e de 27/9/2013 a 21/8/2014) e Eltier Junior Postal (de 28/8/2014 a 31/12/2015) : Chefes da Divisão de Desenvolvimento]
'180. Conforme exposto, a responsabilização quanto às irregularidades relativas ao processo de supervisão, eis que se trata de atividade contínua, leva em conta todo o período abrangido pela fiscalização, de 1/1/2008 a 23/11/2015, o que distingue a situação dos Chefes da Divisão de Desenvolvimento, ora em análise, dos responsáveis anteriores.
181. Assim, remanesce a responsabilidade dos Srs. Ismael Gomes Marinho, Benjamim Aurélio Mendes e Eltier Junior Postal pelas ocorrências objeto das audiências, salvo circunstâncias específicas a seguir expostas.
182. O Sr. Ismael Gomes Marinho argumenta, com razão, que durante o período no qual foi titular da Divisão de Desenvolvimento vigia a IN Incra 47/2008, revogada pela posterior IN Incra 71/2012, mencionada na audiência.
183. A Secex/TO destaca que o responsável também foi chefe substituto da unidade em 2013 e 2014 e que a IN Incra 47/2008 continha dispositivos que exigiam um planejamento organizacional sistematizado.
184. Considero que o período de substituição não deva ser levado em consideração, diante das limitações inerentes a tal encargo. Por outro lado, a menção ao normativo posterior não é suficiente para elidir integralmente a responsabilidade, não se evidenciando prejuízo ao contraditório.
185. De todo modo, embora a instrução normativa anterior já previsse implicitamente a realização da atividade de planejamento, entendo que a Irregularidade 10 (ausência de planejamento formalizado para realização de fiscalizações) não deve ensejar a responsabilização dos Chefes da Divisão de Desenvolvimento. A IN Incra 71/2012, no art. 5º, atribui, de forma expressa ao superintendente regional a competência para promover o planejamento dos trabalhos, ouvida a Divisão de Desenvolvimento, o que não é suficiente para atrair a responsabilidade dos chefes.
186. No que se refere às demais irregularidades, todavia, resta evidente a responsabilidade dos dirigentes da unidade competente para realizar vistorias, supervisionar a situação ocupacional dos projetos de assentamento e promover as ações de retomada de parcelas irregularmente ocupadas. 
187. Não foi oferecido qualquer esclarecimento quanto às graves irregularidades apontadas na auditoria e ressaltadas na Seção III.10. Assim, os números apresentados relativos a vistorias e notificações que teriam sido realizadas não são suficientes para elidir integralmente a responsabilização dos chefes. 
188. Nada obstante, considero como atenuante a suspensão das viagens para a realização da supervisão ocupacional, em 12/3/2014, por orientação do Presidente do Incra (peça 152, p. 13) , que possui reflexo no final do segundo período de gestão do Sr. Benjamim Aurélio Mendes  (de 27/9/2013 a 21/8/2014) e na gestão do Sr. Eltier Junior Postal.
189. Quanto ao Sr. Eltier Junior Postal, foi demonstrada, ainda, a adoção de providências, no período de sua gestão (de 28/8/2014 a 31/12/2015) , que contribuem para mitigar ainda mais sua responsabilidade. Destaco a Ordem de Serviço 56/2014, que constituiu comissão para verificação, organização, catalogação e análise de processos oriundos de notificações ocorridas em campo ou oriundas de indícios de irregularidades constatadas via cruzamento de informações efetuadas por sistemas informatizados (peça 153, p. 1) ; bem como documento que relata a preocupação com a decisão dos peritos federais agrários de se abster de realizar as tarefas previstas na referida OS, que não se tratariam de atribuições da categoria, conforme trecho a seguir destacado (peça 154, p. 6 e 12) :
'A OS 56 trata da análise de processos oriundos de notificações ocorridas em campo por inúmeros motivos. Essas notificações geraram uma demanda de, pelas últimas informações que tive, aproximadamente, 800 processos a serem analisados. 
O processo é o lado burocrático de situações concretas vividas por beneficiários e não beneficiários, ocupantes de lotes da reforma agrária, que precisam ter uma definição de suas situações. Esses processos estão se acumulando há mais de 5 anos. Ou seja, há beneficiários e não beneficiários, os quais poderiam ter ou não o direito de acesso à terra (tendo acesso resolve-se o problema da ocupação irregular; não tendo acesso, pode-se liberar um lote para família que pode ter acesso) , que estão com sua situação suspensa'.
190. Ainda que insuficientes para afastar as irregularidades, pondero que militam a favor do responsável.
191. Em relação aos demais Chefes da Divisão de Desenvolvimento, não foram apresentados quaisquer indícios que demonstrem a atuação, no comando da unidade, para evitar as deficiências na identificação e tratamento das situações irregulares ou amenizá-las. 
192. A ausência da devida formalização dos processos administrativos de seleção dos beneficiários do PNRA e dos processos individuais dos candidatos do Programa de Reforma Agrária  (Irregularidade 9) , ressalto, restringe-se, no caso da responsabilidade dos gestores ora em análise, à fase de fiscalização. 
193. Embora parte das falhas tenha se iniciado anteriormente, no momento da seleção dos beneficiários, as evidências apontadas pela auditoria demonstram que os processos tramitaram pela Divisão de Desenvolvimento, sem indicativos de que tenham diligenciado para promover a correção das impropriedades relacionadas à numeração de folhas, à inexistência de sequência dos atos procedimentais etc. De acordo com o registrado no relatório: 'não havia sequer um processo administrativo devidamente formalizado dos que foram objeto de análise no âmbito desta fiscalização'.
194. O conjunto das irregularidades demonstra omissão na adoção de medidas necessárias ao efetivo alcance das finalidades do Programa da Reforma Agrária, o que revela culpa grave no exercício do cargo de chefia na superintendência.'
6.	As teses e os argumentos recursais são incapazes, a meu ver, de romper o nexo causal entre as ilicitudes e as condutas atribuídas aos responsáveis. Centram-se na existência de falhas estruturais e generalizadas no âmbito Incra, as quais têm sido apontadas por esta Corte de Contas há bastante tempo, de modo que não devem mais servir de justificativa para não se responsabilizar os gestores da autarquia.
7.	Ante o exposto, proponho que este Tribunal negue provimento aos recursos.  (grifado) 
91.	Nesse contexto, conclui-se que as alegações apresentadas pelos srs. Rogério Papalardo Arantes e Jorge Tadeu Jatobá Correia são improcedentes e, portanto, não impõem o provimento do recurso, inclusive no que diz respeito ao pedido para redução das sanções a eles aplicadas. 
CONCLUSÃO 
92.	Das análises anteriores, conclui-se que: 
92.1. não houve a ocorrência da prescrição decenal da pretensão punitiva fundada em decisão do Tribunal de Contas da União sob o regime do Código Civil (Acórdão 1441/2016-TCU-Plenário) em relação a todos os recorrentes; 
92.2. não houve a ocorrência da prescrição quinquenal da pretensão punitiva fundada em decisão do Tribunal de Contas da União sob o regime do art. 1º, caput, da Lei 9.873/1999, nem mesmo a prescrição intercorrente de que trata o art. 1º, §1º, da referida lei; 
92.3. as alegações recursais apresentadas pelos recorrentes são improcedentes e incapazes de impor a reforma da deliberação recorrida, mesmo quanto ao pedido de redução das penalidades aplicadas.  
93.	Com base nas conclusões acima, e considerando que as alegações dos recorrentes são insuficientes para impor a reforma do acórdão recorrido, propõe-se conhecer dos recursos e, no mérito, negar-lhes provimento, nos termos constantes da proposta de encaminhamento a seguir.  
PROPOSTA DE ENCAMINHAMENTO
94. Diante do exposto, submete-se à consideração superior a presente análise dos pedidos de reexame interpostos pelos srs. Luiz Célio Pereira de Azevedo, José Maria Martins de Sá, Jorge Tadeu Jatobá Correia e Rogério Papalardo Arantes contra o Acórdão 2427/2020-TCU-Plenário, propondo-se, com fundamento no art. 48 da Lei 8.443/1992:  
a) conhecer dos pedidos de reexame e, no mérito, negar-lhes provimento;  
b) dar ciência da decisão aos recorrentes e aos demais interessados.   
É o relatório.

Eduardo Teixeira Nasser (OAB/GO 17.973).

Procuradora-Geral Cristina Machado da Costa e Silva.

PEDIDOS DE REEXAME. INDÍCIOS DE IRREGULARIDADES NA SITUAÇÃO OCUPACIONAL DOS LOTES DE REFORMA AGRÁRIA. OMISSÃO DOS RESPONSÁVEIS. APLICAÇÃO DE MULTA E INABILITAÇÃO. ARGUMENTOS INSUFICIENTES PARA DESCONSTITUIR A DECISÃO RECORRIDA. NÃO PROVIMENTO.

RELATÓRIO DE AUDITORIA (RA)

Secretaria de Recursos (Serur).

Por atender aos requisitos de admissibilidade, conheço dos pedidos de reexame interpostos por Jorge Tadeu Jatobá Correia, Rogério Papalardo Arantes, Luiz Célio Pereira de Azevedo e José Maria Martins de Sá em face do Acórdão 2427/2020-TCU-Plenário, por meio do qual lhes foi aplicada a multa prevista no art. 58, inciso II, da Lei 8.443/1992, bem assim a inabilitação dos recorrentes para o exercício de cargo em comissão ou função de confiança no âmbito da Administração Pública Federal, exceto em relação ao Sr. José Maria Martins de Sá. 
A condenação ora recorrida decorreu do julgamento de processo apartado do TC Processo 000.517/2016-0, que tratou de representação a respeito de indícios de irregularidades ocorridas no Instituto Nacional de Colonização e Reforma Agrária - Incra relacionadas à concessão de lotes do Programa Nacional de Reforma Agrária - PNRA.
As irregularidades foram evidenciadas em auditoria realizada na Superintendência Regional do Incra no Estado de Goiás (SR/04) , sob a forma de Fiscalização de Orientação Centralizada (FOC) , com o objetivo de verificar a aderência à legislação específica dos procedimentos de seleção e manutenção da Relação de Beneficiários (RB) do Programa Nacional de Reforma Agrária (PNRA) .
No caso dos presentes autos, os trabalhos de execução foram realizados na Superintendência do Incra/GO e nos seguintes projetos de assentamentos (PAs) : Padre Ilgo, no município de Caiapônia, criado em 19/8/2010; Maria Cícera das Neves, no município de Vila Propício, criado em 23/10/2009; Canudos, no município de Palmeiras de Goiás, criado em 17/3/2000; e Jenipapo, no município de Acreúna, criado em 22/2/2001.
O conjunto de irregularidades pelos quais foram ouvidos os responsáveis podem ser assim sintetizados: (i) ausência de ampla divulgação da abertura do processo de seleção de candidatos ao Programa de Reforma Agrária; (ii) realização de processo de inscrição direcionado a famílias indicadas por movimentos sociais e/ou associações; (iii) permissão da alteração indevida das capacidades (número de lotes e suas áreas) dos projetos de assentamento, na fase de cadastro, seleção e homologação; (iv) ausência da ordem de classificação de inscritos quando da publicação do resultado do processo seletivo; (v) inobservância de requisitos obrigatórios dos beneficiários do PNRA; (vi)  ausência de adequada supervisão periódica; (vii)  ausência e/ou deficiência na identificação de situações irregulares em projetos de assentamento; e (viii) descumprimento dos procedimentos previstos e normativos da entidade para casos de situações irregulares identificadas em projetos de assentamentos e/ou denunciadas à autarquia.
A responsabilização de cada um dos recorrentes, conforme apontado nos autos, foi definida pela contribuição na ocorrência das irregularidades mencionadas, em virtude da deficiente atuação no exercício de seus cargos, a saber: Jorge Tadeu Jatobá Correia, Superintendente Regional do Incra no estado de Goiás, a partir de 20/7/2011; Rogério Papalardo Arantes, Superintendente Regional do Incra no estado de Goiás, no período de 12/3/2008 até 20/7/2011; Luiz Célio Pereira de Azevedo, Chefe da Divisão de Obtenção de Terras e Implantação de Projetos de Assentamento da Superintendência Regional do Incra no estado de Goiás, ao tempo da implantação do PA GO0406000 - PA Padre Ilgo; e José Maria Martins de Sá, Chefe da Divisão de Obtenção de Terras e Implantação de Projetos de Assentamento da Superintendência Regional do Incra no estado de Goiás, ao tempo da implantação do PA GO0385000 - PA Maria Cícera das Neves.
Os recorrentes, apresentaram, em síntese, as seguintes alegações: o contexto estrutural no Incra deveria ser levado em consideração para se afastar diversas irregularidades apontadas na auditoria; não se encontram presentes os pressupostos legais para a responsabilização dos recorrentes, porquanto os atos questionados não foram praticados com dolo ou culpa; não houve direcionamento no processo de seleção de famílias; não existia, à época, detalhamento de procedimentos de seleção a serem adotados pelos executores do Programa de Reforma Agrária, seja por meio de lei específica ou mediante normas internas do Incra; o processo de seleção dos candidatos estavam ajustados ao que preconizava a Norma de Execução/INCRA/45/2005, que previa a priorização das famílias acampadas; não são os responsáveis pela ausência de ampla divulgação do processo de seleção de famílias aptas ao programa: não havia regras específicas do Incra sobre o procedimento de divulgação a ser adotado; os procedimentos de classificação adotados estavam de acordo com a Norma de Execução/INCRA/45/2005, vigente à época dos fatos relatados neste processo; e não houve a permissão para que houvesse a alteração indevida das capacidades dos projetos de assentamentos, na fase de cadastro, seleção e homologação, sem adequada motivação e em divergência ao definido em documentos técnicos, uma vez que essa alteração, caso fosse necessária, era de competência de outra divisão do Incra e não da Divisão de Obtenção, da qual os recorrentes faziam parte.
Diante disso, entendem existirem nos autos elementos para afastar as irregularidades indicadas no Relatório de Auditoria e a culpabilidade dos recorrentes em relação aos fatos a eles imputados, com a consequente exclusão das punições aplicadas pelo acórdão recorrido.
Após examinar as razões recursais, a Secretaria de Recursos - Serur, em pareceres uniformes, considerou que os argumentos se mostraram insuficientes para modificar a deliberação originária, motivo pelo qual propôs fosse negado provimento ao recurso.
Feito esse breve histórico, passo ao exame de mérito deste recurso.
II
De início, destaco a inocorrência da prescrição das pretensões ressarcitória e punitiva deste Tribunal, em quaisquer dos cenários jurídicos, conforme evidenciado na manifestação da unidade técnica que integra o relatório precedente.
No mérito, registro minha concordância com as conclusões exaradas nos pareceres prévios, cujas análises incorporo, desde já, às minhas razões de decidir, sem prejuízo das observações a seguir. 
Não pode ser acatada a alegação dos recorrentes de que as falhas estruturais e generalizadas no Incra e seu contexto estrutural impediriam a caracterização das irregularidades, dada a natureza subjetiva da punição.
As falhas estruturais e generalizadas no Incra foram, de fato, consideradas pelo acórdão recorrido no exame do grau de reprovabilidade da conduta dos responsáveis e na dosimetria das penalidades aplicadas.
Ocorre que os elementos acostados aos autos permitem concluir que os recorrentes agiram, no mínimo, com culpa grave ao não observarem as determinações prolatadas por esta Corte de Contas. Foram justamente as omissões no exercício das atribuições que lhes competiam que favoreceram e permitiram a consumação dos desvios e das irregularidades constatadas, estando presentes os elementos da conduta culposa, da violação normativa e do nexo de causalidade.
Os problemas sistêmicos do Incra, ainda que sopesados na análise deste processo, não podem servir de pano de fundo para justificar a inação dos gestores, responsáveis que eram pela correta execução da política pública de reforma agrária, a partir do desempenho zeloso das obrigações inerentes aos cargos por eles ocupados.
Se não era exigível dos superintendentes e dos chefes de divisão a conduta de organização e aprimoramento da execução dos trabalhos sob suas alçadas, de quem seria essa responsabilidade?
Acatar tal argumento seria o mesmo que concluir que os superintendentes ou os chefes de divisão não teriam nenhuma responsabilidade sobre a execução de seus serviços, já que os entraves da autarquia eram desafiadores. Não vejo como me filiar a tal pensamento. 
A sobrecarga de trabalho deveria ser resolvida de outra forma que não a omissão do gestor no desempenho de suas atribuições de direção e chefia.
No regular desenvolvimento de uma fiscalização, apurar-se-á a responsabilidade do agente público de forma subjetiva, prescindindo-se do elemento dolo ou má-fé para eventual responsabilização desse agente, observado o devido processo legal, o contraditório e a ampla defesa, com os meios e recursos a ela inerentes.
Os recorrentes não apresentaram qualquer comprovação da alegada existência de obstáculos e dificuldades reais para o cumprimento das tarefas que lhes eram afetas, nem elencaram quais tipos de restrições sofreram no desenvolver de suas funções ou as providências por eles adotadas para contornar as falhas estruturais que encontraram.
O que se evidenciou nos autos foram condutas que não atenderam ao zelo esperado, já que os recorrentes tinham por obrigação atuar com o fim de resguardar a política pública de reforma agrária.
Os atos que fundamentaram a responsabilização dos recorrentes decorreram de expressa inobservância a comandos legais insertos na Constituição Federal (arts. 5º, inciso LV, e 37, caput) e nas Leis 9.784/1999 (art. 2º, parágrafo único, inciso V) , 8.629/1993 (arts. 19 e 20) e em outras normas, conforme demonstrado no respectivo levantamento de auditoria.
Além disso, tais atos estão atrelados ao reiterado descumprimento de determinações deste Tribunal. As condutas dos gestores concernentes ao processo de publicidade, seleção e classificação de beneficiários do programa de reforma agrária; ao registro de inconsistências nos dados no Sipra; e à ausência de supervisão ocupacional das glebas cedidas afrontam diretamente o Acórdão 753/2008 e o Acórdão 557/2004-TCU-Plenário. Ademais, já foram observados e apontados em vários pronunciamentos ao longo dos últimos vinte anos, a exemplo dos Acórdãos: 750/1998; 391/2004; 557/2004; 753/2008; 609/2011; 60/2011; 356/2011; 356/2012; 2.609/2012; 1.259/2013; e 4.503/2016; todos do Plenário. 
Também infringiram princípios constitucionais basilares que norteiam os atos da Administração Pública, quais sejam: isonomia, impessoalidade, moralidade, publicidade, transparência e devido processo legal.
Dessa forma, é permitido concluir que as condutas impugnadas se enquadram na definição de erro grosseiro, constante do art. 28 da Lindb, e justificam a aplicação das penalidades recorridas.
Não há como mitigar o grau de reprovabilidade das condutas ora examinadas, que afrontaram diretamente comandos normativos e sucessivas deliberações desta Corte de Contas, além de revelar a reincidência de graves falhas no controle interno da Autarquia Federal.  
Nesse sentido, as ações enumeradas pelos responsáveis na tentativa de afastar a condenação por condutas omissivas não se mostram aptas a elidir as irregularidades detectadas no levantamento de auditoria ou mitigar a culpabilidade dos recorrentes.
Isso porque não foram acostados aos autos contraprovas que demonstrassem, à época dos fatos, a adoção das providências tidas por não executadas pelos responsáveis, tais como publicações dos processos seletivos em jornais de grande circulação; medidas para conferir a transparência, publicidade e o acesso à ampla defesa dos beneficiários eliminados em processos administrativos do Incra; mapeamentos, planejamentos e ações fiscalizatórias das situações ocupacionais dos beneficiários.
Destaco que, por outro lado, há nos autos inúmeras provas das irregularidades detectadas, que revelaram aguda fragilidade da autarquia em exercer adequadamente relevantes atribuições do programa de reforma agrária, especialmente no tocante ao processo de divulgação e seleção das famílias beneficiadas no programa, à observância dos critérios de seleção dos beneficiários e à atuação de supervisão do Incra, e que justificaram a aplicação das penalidades objeto do presente recurso.
Há que se considerar, ainda, que não estamos aqui tratando de constatações isoladas e desconexas, mas de uma visão ampla e profunda da atuação da autarquia, em trabalhos realizados ao longo de duas décadas, culminando com oito auditorias procedidas em 2015 e o cruzamento de dados de sistemas. 
Considero não afastadas as irregularidades constatadas na fase de seleção de beneficiários dos PAs incluídos na auditoria.
As alegações dos recorrentes não elidem a irregularidade atinente à ausência de ampla divulgação da abertura do processo de seleção de candidatos. Conforme consignado no acórdão recorrido, não houve qualquer divulgação nos processos do PA Padre Ilgo e do PA Maria Cícera das Neves, e a divulgação dos procedimentos de seleção em audiências públicas ou diretamente junto às entidades, fato não comprovado documentalmente nos autos, não cumpre, de forma satisfatória, o princípio da publicidade, destinado a garantir a ampla participação de potenciais interessados.
A ausência de detalhamento, na legislação e nos normativos internos do Incra, quanto aos procedimentos específicos de seleção de candidatos, não exime os recorrentes da inação no desempenho de suas atribuições, haja vista o inafastável dever de ampla divulgação do processo de seleção de candidatos a beneficiários do PNRA, com vistas a garantir o princípio da publicidade e o acesso a toda pessoa interessada, previsto na Constituição Federal (art. 37, caput) , na Lei 9.784/1999 (art. 2º, § único, inciso V) e no Decreto 4.520/2002 (art. 5º, inciso III) , conforme consignado no acórdão originário.
Também não há como ser acatada a alegação de que as irregularidades apontadas nos Acórdão 775/2016-TCU-Plenário e 1.976/2017-TCU-Plenário quanto à inobservância de requisitos obrigatórios dos beneficiários do PNRA não teriam sido confirmadas.
Em manifestação no TC-Processo 001.526/2017-0, que trata da atuação dos gestores nacionais do Incra, a Secretaria de Controle Externo da Agricultura e do Meio Ambiente (SecexAgroAmbiental) analisou idêntico argumento. 
Conforme evidenciou a unidade técnica especializada naquela assentada, os desbloqueios massivos autorizados por este Tribunal, a pedido do próprio Incra, não permitem concluir que tais benefícios não possuíam irregularidades em sua origem. Tanto assim que o Acórdão 1976/2017-TCU-Plenário deixou evidente que tais atos deveriam passar por supervisão posterior do Incra para verificação de suas regularidades.
Assim, o resultado do saneamento das irregularidades com o expressivo número de deferimento e baixo número de indeferimento decorre não da ausência de irregularidades, como afirmaram os recorrentes, mas sim da ausência, até o momento, de apuração dos indícios de irregularidades referentes aos desbloqueios massivos e de algumas alterações de critérios na manutenção dos beneficiários após homologação do benefício, introduzidas pela Lei 13.465/2017, bem como do entendimento da razoabilidade da distância de até 50 km entre o município declarado e o assentamento.
Os diretores da Divisão de Obtenção, ora recorrentes, argumentam que a permissão para a alteração das capacidades dos projetos de assentamentos, na fase de cadastro, seleção e homologação, era de outra divisão do Incra, motivo pelo qual, se observada alguma irregularidade no procedimento, não poderiam ser penalizados.
Destaco que o Sr. José Maria Martins de Sá não foi punido por esse motivo, conforme consignado nos §§ 187 a 190 do acórdão recorrido.
De outra parte, consta dos autos que houve a alteração indevida das capacidades (número de lotes e suas áreas) dos projetos de assentamento conduzidos pelo Sr. Luiz Célio Pereira de Azevedo, na fase de cadastro, seleção e homologação, sem que tais modificações estivessem embasadas em pareceres técnicos, ou sejam, foram efetivadas em desobediência aos princípios da razoabilidade, da proporcionalidade, do interesse público e da motivação, em desatenção aos arts. 2º e 50, inciso VII, da Lei 9.784/1999. Assim, não há como acatar sua alegação.
Também não merece guarida o argumento de que o processo de seleção dos candidatos estaria ajustado ao que preconizava a Norma de Execução/INCRA/45/2005, que previa a priorização das famílias acampadas.
O relatório de auditoria (peça 29) evidenciou que, na prática, são os movimentos sociais que não só indicam os beneficiários dos projetos de assentamento, como, inclusive, escolhem as glebas onde esses assentamentos ocorrerão, já se encontrando nelas acampados antes mesmo de sua desapropriação, conforme trecho a seguir transcrito:
112.4. Em relação à definição da lista de beneficiários de determinado projeto de assentamento, mais especificamente se tal definição estaria relacionada a acampamentos ou a associações/movimentos sociais específicos, a resposta obtida foi afirmativa. A equipe de auditoria foi informada de que, na maioria das vezes, é por meio desses grupos que são efetuados os cadastramentos dos interessados, apesar da existência de alguns grupos independentes e de, algumas vezes, as prefeituras solicitarem participação no processo de seleção das famílias. Ou seja, o projeto de assentamento é divido entre tais grupos por meio de um acordo (situação em que a SR04 atua como mediadora) , ou, no caso de não se obter uma conciliação, por meio de uma decisão da própria SR04 acerca da divisão das parcelas entre os grupos interessados. 
112.5. A equipe de auditoria foi informada também de que a razão dessa vinculação é o fato de normalmente as indicações das áreas serem efetuadas pelos movimentos ligados à reforma agrária. Assim, quando a área é adquirida ou desapropriada tais grupos já estão acampados na área, apenas esperando sua liberação. Pelo exposto, quando dois ou mais grupos reivindicam uma mesma área, as parcelas do projeto de assentamento são divididas entre tais grupos. Além disso, a equipe foi informada de que data em que a SR04 vai ao local para efetuar o cadastramento dos interessados é informada para as lideranças desses grupos, os quais indicam os interessados que irão participar do processo seletivo. 112.6. A estreita relação dos movimentos sociais e (ou) associações com o processo de seleção de candidatos pode ser ainda observada nos processos de criação dos próprios projetos de assentamento examinados. No PA Maria Cícera das Neves (Processo 54150.002105/2009-55, aberto em 23/10/2009 - Evidência 1, p. 1) consta, no verso da p. 3 (Evidência 1, p. 4) , sugestão do Movimento dos Trabalhadores Rurais sem Terra (MST) para o nome do projeto de assentamento, datada de 22/10/2009 (um dia antes da abertura do processo) . Consta ainda, à p. 283 do referido processo (Evidência 1, p. 291) , ofício encaminhado pelo MST à SR04 solicitando a alteração do nome do PA em pauta, assim como do nome de outro PA situado no município de Novo Planalto. 
Na sequência, o relatório de auditoria apontou para o indevido deslocamento do desempenho das atribuições do Incra para os movimentos sociais, com evidentes prejuízos aos interesses públicos:
112.16. Importa frisar que a SR04 nem mesmo tem uma estimativa confiável da demanda por lotes de reforma agrária. Conforme informado nas entrevistas, a SR04 se utiliza de números informados pelos movimentos sociais acerca dos acampamentos e dos auxílios governamentais a tais movimentos (principalmente com cestas básicas) para estimar a demanda por projetos de assentamento. Na prática, ao deixar de planejar, de executar as funções para qual foi criada a estrutura do Incra, o governo federal é atualmente refém dos interesses dos movimentos sociais. Nesse sentido, o que se pode inferir é que tais movimentos definem quais áreas devem ser desapropriadas e quem serão os beneficiários. A SR04, nesse contexto, passa a ser apenas uma espécie de cartório de registro, já que a definição dos recursos que serão disponibilizados para tal fim é efetuada pelo Chefe do Poder Executivo, com a anuência do Poder Legislativo, e nitidamente há, atualmente, um forte relacionamento desses movimentos sociais com alguns representantes dos referidos poderes. 
112.17. Assim, como não existe na SR04 um procedimento universal e impessoal para a inclusão de famílias nos projetos de assentamentos, os movimentos sociais (FETRAF, FETAEG, MST etc.) negociam a inclusão de seus membros nas áreas que indicam para que a autarquia implante projetos de assentamento. Surpreendeu ainda, nas entrevistas realizadas, o fato de os integrantes desses movimentos julgarem que tal conduta representa o exercício de um pleno direito. 
112.18. Essa visão equivocada é compartilhada pelo Incra/SR04. Chega-se ao ponto de constatar em uma Ficha Agronômica do Imóvel Desapropriado / Adquirido um campo denominado "Instituição Ofertante", no qual resta registrado o nome de um desses movimentos (Evidência 2, p. 119) . Enfim, as condutas, tanto do Incra/SR04 como desses movimentos sociais, são ilegítimas e inaceitáveis: fragilizam o estado de direito, segundo o qual as próprias autoridades devem respeitar os comandos normativos existentes, assim como o ideal de uma organização social que privilegia o atendimento do interesse comum a interesses de particulares e (ou) de grupo sociais específicos.
Dessa forma, o fato de se encontrarem os beneficiários escolhidos já acampados na gleba correspondente não tem o condão de amparar o procedimento irregular dos recorrentes. 
Observo que os argumentos apresentados em grau de recurso de maneira geral pouco acrescentam em relação aos elementos já constantes do processo e refutados anteriormente, devendo, desse modo, ser rejeitados, conforme detalhadamente demonstrado no relatório que antecede este voto.
Dessa forma, não vejo nos autos elementos capazes de reformar a decisão recorrida.
	Diante do exposto, acompanho integralmente a proposta da unidade técnica e voto para que seja adotada a minuta de acórdão que ora trago ao exame deste colegiado.
TCU, Sala das Sessões, em 2 de fevereiro de 2022.
Ministro VITAL DO RÊGO 
Relator